ACORDAO-COMPLETO-2440495

ACÓRDÃO 874/2022 ATA 14/2022 - PLENÁRIO

VISTOS, relatados e discutidos estes autos de auditoria de conformidade realizada junto ao Museu Nacional e à Universidade Federal do Rio de Janeiro, com o objetivo de apurar responsabilidades pelos danos causados ao patrimônio da União em decorrência do incêndio ocorrido em 2/9/2018,
ACORDAM os Ministros do Tribunal de Contas da União, reunidos em sessão Plenária, diante das razões expostas pelo relator, em:
9.1. acolher as razões de justificativa apresentadas por Cláudia Rodrigues Ferreira de Carvalho, Roberto Leher e Paulo Mário Ripper Vianna;
9.2. dar ciência à Universidade Federal do Rio de Janeiro, com fundamento no art. 9º, incisos I e II, da Resolução-TCU 315/2020, de modo a reorientar a sua atuação administrativa para evitar a materialização ou a repetição de impropriedades que: 
9.2.1. a não manutenção da documentação sistematicamente atualizada sobre os bens culturais que integram os acervos dos demais onze museus ela vinculadas, quais sejam: Casa da Ciência-Centro Cultural de Ciência e Tecnologia da UFRJ; Espaço COPPE Miguel de Simoni; Espaço Memorial Carlos Chagas Filho; Laboratório Didático do Instituto de Física; Museu da Escola Politécnica; Museu da Geodiversidade; Museu de Química Prof. Athos da Silveira Ramos; Museu D. João VI; Museu Instrumental Delgado de Carvalho; Museu Itinerante de Neurociências; Observatório do Valongo, na forma de registros e inventários, conforme verificado na presente fiscalização, está em desacordo com o previsto no art. art. 45, inciso VIII, do Decreto 8.124/2013, podendo ser aplicado aos museus infratores as sanções previstas no art. 46 do Decreto 8.124/2013; 
9.2.2. a existência de chefias de setores e coordenações, funções e setores sem amparo nos regimentos internos das respectivas unidades a que se achem vinculados, tal qual ocorre no Escritório Técnico do Museu Nacional-ETMN, ligado ao Museu Nacional e na Coordenação de Preservação de Imóveis Tombados (COPRIT) , subordinada ao Escritório Técnico Universitário (ETU) , está em desacordo com o princípio da legalidade previsto no art. 37 da Constituição Federal; 
9.2.3. a Portaria-UFRJ 10.712/2014 possui impropriedade ao mencionar, em seu art. 2º, que a Associação de Amigos do Museu Nacional (SAMN) "integra a estrutura organizacional da Universidade"; 
9.2.4. a vinculação da Associação de Amigos do Museu Nacional (SAMN) ao Museu Nacional, unidade acadêmica vinculada à UFRJ, pode estar em desacordo com o art. 9º da Lei 11.904/2009 e o art. 30 do Decreto 8.124/2013;
9.2.5. é responsabilidade primária dos dirigentes da UFRJ exercer o controle, acompanhamento e fiscalização da boa execução e da correspondente prestação de contas dos convênios e instrumentos congêneres, bem como o atendimento à legislação, jurisprudência e aos princípios jurídico-administrativos, de modo a garantir a efetivação da governança, da transparência e da accountability, devendo serem adotadas de ofício e em autotutela as providências cabíveis em relação aos fatos examinados nesta auditoria e detalhadamente descritos na peça 193, alertando que caso se verifique em futuras ações de controle que não foram implementadas as medidas necessárias e que a inação deu causa a prejuízos à Administração Pública ou outras impropriedades, tais circunstâncias poderão ser consideradas como agravantes na culpabilidade dos responsáveis e haverá a possibilidade de imputação de sanções;
9.3. conceder acesso aos autos à Secretaria de Controle Externo do Trabalho e Entidades Paraestatais (SecexTrabalho) e à Secretaria de Fiscalização de Pessoal (Sefip) , para utilização das informações disponíveis como subsídio a eventuais ações de controle;
9.4. dar ciência do presente Acórdão à Universidade Federal do Rio de Janeiro, ao Instituto Brasileiro de Museus, ao Instituto do Patrimônio Histórico Nacional e à Associação de Amigos do Museu Nacional;
9.5. encaminhar cópia do presente Acórdão à Procuradoria da República no Rio de Janeiro, para subsidiar o Inquérito Civil 1.30.001.003867/2018-50, e à Superintendência Regional da Polícia Federal no Rio de Janeiro, para subsídio ao Inquérito Policial IPL 2020.0059315-SR/PF/RJ;
9.6. arquivar o presente processo, com fundamento no art. 169, inciso III, do Regimento Interno do Tribunal.

Auditoria de conformidade nas instalações e processos afetos ao Museu Nacional (MN) e à Universidade Federal do Rio de Janeiro (UFRJ), com o objetivo de apurar responsabilidades pelo incêndio ocorrido em 2/9/2018.

Museu Nacional da UFRJ - MEC; Universidade Federal do Rio de Janeiro.

3. Interessados/Responsáveis:
3.1. Responsáveis: Alexander Wilhelm Armin Kellner (XXX.454.097-XX); Carlos Antônio Levi da Conceição (XXX.078.517-XX); Claudia Rodrigues Ferreira de Carvalho (XXX.387.297-XX); Paulo Mario Ripper Vianna (XXX.609.907-XX); Roberto Leher (XXX.562.817-XX); Universidade Federal do Rio de Janeiro (33.663.683/0001-16); Wagner Wiliam Martins (XXX.357.077-XX)..

13.1. Ministros presentes: Ana Arraes (Presidente), Walton Alencar Rodrigues (Relator), Benjamin Zymler, Aroldo Cedraz, Bruno Dantas, Jorge Oliveira e Antonio Anastasia.
13.2. Ministros-Substitutos presentes: Augusto Sherman Cavalcanti, Marcos Bemquerer Costa e André Luís de Carvalho.

WALTON ALENCAR RODRIGUES

Transcrevo, a seguir, a instrução do Auditor (peça 234) :
1.	Cuidam os autos de auditoria de conformidade realizada junto ao Museu Nacional (MN) e à Universidade Federal do Rio de Janeiro (Ufrj) , com o intuito de apurar responsabilidades pelos danos causados ao patrimônio da União em virtude de incêndio ocorrido em 2/9/2019, que destruiu as instalações do Museu Nacional e parte do acervo histórico e científico nele existente.
2.	O Relatório de fiscalização consta da peça 193, com propostas de audiências de cinco responsáveis, determinações, recomendações e ciências (peça 193, p. 69-76) , havendo anuência da Subunidade e da Unidade (peças 194-195) . 
3.	Contudo, no Despacho do Ministro Relator determinou-se que fosse excluísse a audiência de Alexander Wilhelm Armin Kellner e de Wagner William Martins, mantendo a audiência da diretora do MN, Cláudia Rodrigues Ferreira de Carvalho, do reitor da Ufrj, Roberto Leher, e do Prefeito da Prefeitura Universitária, Paulo Mário Ripper Vianna, com apontamentos elencados, consoante item IV do Despacho (peça 202, fls. 7-8) .
4.	Também se determinou o encaminhamento de relatório preliminar os trabalhos ao conhecimento do Instituto do Patrimônio Histórico e Artístico Nacional (Iphan) e o Instituto Brasileiro de Museus (Ibram) , facultando-lhes apresentar manifestação sobre os achados da auditoria.
5.		Assim, foram elaborados os Ofícios de audiência dos responsáveis retrocitados (peças 209 a 211) , sendo apresentadas razões de justificativa nas peças 218 a 220, tempestivamente a contar dos ARs (peças 212 a 214) , com protocolo em 12/6/2019, pela Procuradoria Federal junto à Universidade Federal do Rio de Janeiro (AGU/PF/UFRJ) que atuou como representante dos responsáveis por meio de decisão contida nos autos do processo UFRJ n. 23079.015307/2019-15 (peças 218, 219 e 220- fl. 1) .
6.	O Instituto do Patrimônio Histórico e Artístico Nacional (IPHAN) foi notificado na peça 205, sendo recebido em 22/5/2019- peça 207. No tocante ao Instituto Brasileiro de Museus (IBRAM) , foi notificado na peça 206, tendo recebido em 22/5/2019- peça 208. No entanto, o IPHAN pediu prorrogação de prazo para resposta, sendo deferido (peças 215-216) . Nova notificação foi feita ao IPHAN, sendo recebida em 6/8/2019 (peças 222-223) .
7.	Nesse passo, o IBRAM apresentou resposta nas peças 221, 225, 226 e 228, sendo que o IPHAN apresentou resposta na peça 224.
8.	O IBRAM relata, na peça 221, mediante Ofício n. 227/2019 de 5/7/2019 que tem envidado esforços no sentido de proceder a implementação  e operacionalização do  Inventário Nacional dos Bens Culturais Musealizados (INBCM) , tendo  criado Grupo de Trabalho que teve como resultados  a publicação  da Resolução Normativa  n. 1/2014 (peça 221, p. 3) que trata da definição de fases  de implementação do INBCM e da Resolução  Normativa n. 2/2014 (peça 221, p. 4) que indica elementos de descrição dos bens de caráter museológico, arquivístico e bibliográfico, em cumprimento  ao inciso I do art. 4º da Resolução Normativa n. 1. Acresce que, no prazo concedido, seriam encaminhadas a esta Corte de Contas a ações planejadas, o cronograma e as responsabilidades referentes à constituição do Inventário Nacional de Bens Culturais Musealizados.
9.	Além disso, informa que será encaminhado Ofício aos museus do Poder Executivo Federal, comunicando sobre a obrigatoriedade de inserção de dados no Cadastro de Bens Musealizados Desaparecidos (CBMD) . Igualmente, quanto às fiscalizações, relata que tem sido desenvolvidas mediante demandas e que será encaminhado Ofício à Reitoria da Ufrj colocando-se à disposição para assessoramento técnico.
10.	Nesse aspecto, o IBRAM encaminhou o Ofício n. 672/2019, de 18/11/2019 (peças 225, 226 e 228 de mesmo teor) . Assim, reitera que tem envidado esforços para implementação e operacionalização do INBCM. Do mesmo modo, dispõe que diversas razões impediram a elaboração e disponibilização de um sistema que permita aos museus brasileiros e a principal razão é orçamentária, com contingenciamento de recursos repassados. Acresce que foi atendida determinação desta Corte para formalização de parceria com a Secretaria Especial de Cultura, entre outros órgãos e entidades, tendo sido feita reuniões periódicas com a Subsecretaria de Tecnologia da Informação, trazendo como resultados entre outros o levantamento da legislação do INBCM, com elaboração de um anteprojeto, com elaboração do Documento de Visão Preliminar (DVP) .
11.	Contudo, em razão do Decreto Presidencial n. 10.107 de 6/11/2019 que transfere a Secretaria Especial de Cultura do Ministério da Cidadania para o Ministério do Turismo, seriam  reiniciadas as tratativas com a área de Tecnologia da Informação do Ministério do Turismo para validação das definições técnicas e renegociação orçamentária para construção de um sistema específico para o inventário nacional de bens culturais musealizados que hoje encontra respaldo no Plano Diretor de Tecnologia da Informação do Instituto Brasileiro de Museus.
12.	No que tange ao Cadastro de Bens Musealizados Desaparecidos (CBMD) que é uma ferramenta desenvolvida para a prevenção e o combate ao ilícitos relacionados com bens culturais, em atendimento à legislação nacional e às convenções internacionais, o IBRAM encaminhou ofícios aos museus do executivo federal, sendo estabelecida uma campanha de divulgação do Cadastro que começou a ser disponibilizada desde o dia 12/11/2019. Todavia, a arquitetura da informação da base de dados da CBMD carece de reestruturação, tendo sido realizadas reuniões com as áreas responsáveis do Ministério da Cidadania e Ministério da Economia para verificar a possibilidade dessas instâncias desenvolverem uma nova base de dados.
13.	Com relação ao Plano Museológico, foi firmado Protocolo de Intenções com o Museu Nacional, encaminhando Ofício para Ufrj colocando-se à disposição para assessoramento técnico, tendo sido realizada oficina do Plano Museológico- planejamento estratégico para museus, realizada de 7 a 11 de outubro, em parceria com a Secretaria de Cultura Criativa do Estado do Rio de Janeiro.
14.	Na peça 224, o IPHAN relata que possui uma sistemática atual de execução, monitoramento e avaliação do patrimônio edificado tombado pelo Instituto, havendo automatização em Sistema de Autorização e Fiscalização dos Bens Culturais (sistema Fiscalis) . Na operacionalização do sistema, incorpora em sua estrutura de informação formulários executados pelas superintendências que produzem dados atualizados acerca do estado de conservação e preservação dos bens culturais. Há inclusive nova versão 2.0 do Fiscalis aprimorando a execução de fiscalizações.
15.	Acresce que segue em desenvolvimento a definição de formulários de identificação de riscos (incluindo o de incêndios) a bens edificados tombados, que devem ser aplicados nas fiscalizações do IPHAN e para o qual igualmente se trabalha em sua automatização pelo Fiscalis tornando possível a identificação de riscos e priorização de ações necessárias a fim de garantir a segurança de dos bens tombados.
EXAME TÉCNICO
16.	Passa-se a seguir ao exame das razões de justificativa apresentadas nos Ofícios de Audiência. 
Razões de justificativas apresentadas pela Sra. Cláudia Rodrigues Ferreira de Carvalho (peça 218) 
	Ocorrências verificadas no Ofício de Audiência (peça 209) : 
a)	deixar de dar início ao processo de licenciamento do Museu Nacional junto ao Corpo de Bombeiros Militar do Estado do Rio de Janeiro, após a notificação 79957/2015, o que ensejaria a apresentação das plantas arquitetônicas e estruturais do Museu Nacional e, de posse do laudo de exigências fornecido pela autoridade, a elaboração do Projeto de Segurança contra Incêndio e Pânico, consoante previsto no Decreto 897/1976 (Coscip) , do Governo do Estado do Rio de Janeiro, e na Resolução Sedec/CBMERJ 142/1994;
b)	deixar de submeter às instâncias competentes pedido de reforço orçamentário para dar suporte às providências necessárias ao processo de licenciamento do Museu Nacional junto ao Corpo de Bombeiros Militar do Estado do Rio de Janeiro, após a notificação 79957/2015, em específico a atualização das plantas arquitetônicas e estruturais do Museu Nacional e a elaboração do Projeto de Segurança contra Incêndio e Pânico, como previsto nos arts. 185 e 186 do Regimento Interno do Museu Nacional, aprovado em 22/7/1971;
c)	deixar de elaborar o Plano Museológico do Museu Nacional e o Plano Anual de Atividades, previstos nos arts. 20, 44, 45, 46 e 67, parágrafo único, da Lei 11.904/2009 c/c art. 23, 25 e 33 do Decreto 8.124/2013, em prejuízo da definição de critérios mínimos de financiamento e fomento, bem como de segurança, dentre outros; e;
d)	deixar de realizar os inventários anuais de todo o Acervo Museológico do Museu Nacional, procedimento previsto no art. 39, 40 e 41, § 1º, da Lei 11.904/2009, observadas as especificações da Resolução Normativa Ibram 2/2014.
17.	Responde a responsável (peça 218) , por meio de seu representante supramencionado, quanto à alínea "a" que não houve qualquer omissão ilícita por parte da gestora, de sorte que tudo que estava a seu alcance, consideradas as dificuldades administrativas que cercavam, foi posto em prática. Assim, tão logo recebeu a notificação do Corpo de Bombeiros Militares do Estado do Rio de Janeiro (CBMERJ) , repassou às instâncias superiores da Ufrj (comunicações- peça 218, p. 21-25) , solicitando auxílio pois a matéria seria tratada de forma centralizada dada a sua amplitude financeira. Ademais, continuou a sua busca de soluções para os problemas, tendo se empenhado na conclusão do projeto BNDES, que resultou exitoso.
18.	Desse modo, não houve dolo ou erro grosseiro por parte da responsável. Acrescenta que são problemas de estrutura da instituição centenária MN de grandes dimensões, concernentes a desajustes ao longo do tempo e não pode ser atribuídos a um gestor específico. Há que se ter presente também que a instituição apresentava restrições orçamentárias que permitiam o pagamento de despesas essenciais com dificuldades como energia elétrica e as adequações físicas a serem feitas no prédio centenário, exigidas pelo Corpo de Bombeiros, não poderiam ser realizadas pois, com a limitação de recursos, era necessário suprir as necessidades básicas para o funcionamento normal da Universidade, como limpeza, segurança, água, esgoto, etc.
19.	Quanto à alínea "b", expõe que já houve resposta no item anterior, uma vez que submeteu a questão à Administração central da Universidade, existindo pedido de solução à instância superior.
20.	No que concerne à alínea "c", responde que, de forma preambular, que as primeiras ações para elaboração do Plano Museológico do Museu Nacional (PM/MN) remontam a março de 2010, com a criação de grupo na plataforma Google- fl. 15, peça 218, sendo que os servidores envolvidos incluíam representantes da direção do MN- a gestora defendente e assessora, representantes da Seção de Museologia (SEMU) , da Seção de Assistência ao Ensino (SAE) e do Setor de Comunicação e Eventos.
21.	Dispõe ainda que era necessário fazer adequações ao recém-criado Estatuto dos Museus- Lei 11.904/2009, havendo dificuldades como ausência de linguagens comuns para controle das coleções, complexidade dos acervos musealizáveis e as coleções científicas, afastamento de questões museais do MN, embora forte enquanto instituição de pesquisa e acadêmica, mas com carência ou insuficiência de pessoal especializado para áreas estratégicas ligadas a coleções. 
22.	Frisa que a normativa dos planos museológicos dos museus administrados pelo próprio IBRAM foi publicada apenas em 2018- Instrução Normativa n. 3 de 25/5/2018, estabelecendo os procedimentos técnicos e administrativos para a criação dos planos museológicos, havendo a complexidade do assunto como se apresentava nas oficinas em eventos do IBRAM.
23.	Assim, considerando que, mesmo entendendo que partes significativas do Plano Museológico já estavam em ação sobre outras denominações, desde 2010 até final do mandato da gestora, trabalhou-se para sanar as dificuldades de elaboração de um plano que refletisse a pluralidade da instituição e seus atores. Nesse sentido, a responsável apresenta um histórico de ações associadas à elaboração do PM/MN. Desse modo, a primeira ação envolve a busca de se contornar obstáculo ligado à  ausência de linguagem comuns para controle de coleções, tendo sido feito um envio de questionário aos curadores, sendo que, em 2013, foi realizado o Seminário de Coleções do Museu Nacional com um novo questionário apresentado, com retorno maciço da comunidade do museu, havendo também a criação de um Grupo de Trabalho para implantação do Sistema de Museus, Acervos e Patrimônio da Ufrj (GT SIMAP) , coordenada pela gestora defendente (peça 218, fls. 16-21) .
24.	Registra, como segundo aspecto, a insuficiência de quadros especializados, que decorria, em parte, de grande período sem concursos para as universidades federais, não havendo ainda adequação das funções específicas para o desafio do órgão museológico. Houve discussões e estudos sobre a situação de coleções e dos museus da Ufrj. No terceiro aspecto, aponta a reestruturação do regimento do MN, buscando-se a consonância entre o plano museológico e o regimento do museu. Assim, entende o representante que não houve omissão da gestora, de sorte que se não obteve implementar tudo em sua gestão deve-se considerar os entraves normais advindos dos processos de gestão do órgão, buscando-se atender as exigências da lei.
25.	Por fim, quanto à alínea "d", relata que o inventário anual ainda não está completamente  normatizado pelo IBRAM, sendo aguardada a publicação da terceira normativa que o instituirá e disponibilizará a sua plataforma, devendo ser obedecido o art. 4º da Resolução Normativa n. 1 de 31/7/2014, para implementação do Inventário Nacional dos Bens Culturais Musealizados, ressaltando que, conquanto  não haja um modelo formal e geral de inventário, o MN faz controle apropriado e conhece os seus acervos.
Análise
26.	Quanto às alíneas "a" e "b", verifica-se que a responsável recebeu a Notificação 79957 do CBMERJ de 6/8/2015 (peça 55) e encaminhou para as instâncias superiores, solicitando auxílio, uma vez que a Universidade deveria entrar com recursos para realizar as obras do Projeto de Prevenção e Combate a Incêndio e Pânico (PPCIP) que perfazia um total de R$ 95.000,00 (fl. 2, peça 19) .
27.	No apontamento do Relatório de fiscalização (peça 193, p. 13-17) , relata-se que a responsável tinha ciência de que o PPCIP era condição para obtenção do Certificado de Aprovação do CBMERJ, todavia a Ufrj apresentava restrições orçamentárias. Nesse sentido, o próprio Relatório de fiscalização, ao responder questão de auditoria, dispõe na fl. 67, parágrafo 263, que não existiam recursos orçamentários disponíveis  registrados no Siafi para as reais necessidades de manutenção predial e combate a incêndios do Museu Nacional, no período de 2008 a 2018, sendo que os demais recursos seriam da própria Universidade, orçamentários ou extraorçamentários,  geridos pelas fundações de apoio ou junto à Associação de Amigos do MN (SAMN) , como bem justifica o responsável subsequente. Inclusive o próprio Relatório de fiscalização, no parágrafo 139, fl. 32, face à inexistência de ação orçamentária destinada à manutenção e conservação de prédios históricos e as despesas decorrentes desta demanda, faz recomendações ao então Ministério do Planejamento, Desenvolvimento e Gestão e ao Ministério da Educação para que se crie uma ação orçamentária específica.
28.	Ademais, o dimensionamento dos brigadistas estava atrelado ao PPCIP, que não foi feito no momento do sinistro por falta de recursos orçamentários, como bem dispõe o Corpo de Bombeiros (peça 58. p. 3) , de sorte que a responsável tomou as medidas que estavam a seu alcance. Nesse prisma, entende-se que não houve inação por parte da responsável.
29.	No que tange à alínea c", constata-se que a responsável, durante a sua gestão, envidou esforços na busca para a consecução do Plano Museológico do Museu Nacional que ainda inexistia, considerando os entraves para adequação ao Estatuto dos Museus- Lei 11.904/2009, como refere na fl. 7 da peça 218, como ausência de linguagem comum para controle de coleções, complexidade dos acervos  musealizáveis, descompasso entre os diferentes aspectos  do MN afastado das discussões museais e carência ou insuficiência  de pessoal especializado para áreas estratégicas ligadas a coleções.
30.	Considerando que a responsável durante a sua gestão trabalhou para elaboração de um plano que refletisse a pluralidade da instituição, elenca, nas fls. 8-10 da peça 218, as ações associadas à elaboração do PM/MN, relatando que seu sucessor- fl. 11 retomou as discussões para elaboração do Plano Museológico e do Regimento do MN.
31.	O assunto é abordado nas fls. 42-45 do Relatório de fiscalização, dispondo sobre a importância do Plano Museológico como ferramenta fundamental no planejamento de museus. Cabe ressaltar que o IBRAM, nas peças 225, 226 e 228 de igual teor, reconhece a necessidade de elaboração deste PM/MN, efetivando um Plano de Intenções com o Museu Nacional. Assim, entende-se que não houve omissão da gestora que, durante a sua gestão, buscou a efetivação do Plano Museológico.
32.	Por fim, quanto à alínea "d", com relação à realização de inventários anuais, a gestora procurou seguir as normatizações do IBRAM que, conforme apontada as peças 225, 226 e 228 de igual teor, está envidando esforços no sentido de proceder a implementação e operacionalização do Inventário Nacional dos Bens Culturais Musealizados (INBCM) , de sorte que aguarda a última etapa, em consonância com a Resolução nº 1 de 31/7/2014, para adequação de seu inventário ao inventário nacional. Ressalta que, mesmo não existindo um modelo formal e geral de inventário, não descurou dos controles, mantendo o conhecimento de seus acervos.
33.	O Relatório de fiscalização abordou o assunto nas fls. 45-48, ressaltando para observância do prazo fixado no art. 67 do Estatuto dos Museus. Entende-se, que, nesse aspecto, mesmo não tendo cumprido o prazo a contento, a gestora procurou adequar-se às normatizações do IBRAM, que ainda não tinha concluído o IBNCM, de sorte que se acolhem as justificativas apresentadas.
34.	Considerando o exposto, entende-se pelo acatamento das razões de justificativa da responsável quanto ao Ofício de audiência.  
Razões de justificativas apresentadas pelo Sr. Roberto Leher (peça 219) 
	Ocorrências constatadas no Ofício de audiência (peça 210) :
a)	deixar de dar início ao processo de licenciamento do Museu Nacional junto ao Corpo de Bombeiros Militar do Estado do Rio de Janeiro, após a notificação 79957/2015, o que ensejaria a apresentação das plantas arquitetônicas e estruturais do MN e, de posse do laudo de exigências fornecido pela autoridade, a elaboração do Projeto de Segurança contra Incêndio e Pânico, consoante previsto no Decreto 897/1976 (Coscip) , do Governo do Estado do Rio de Janeiro, e na Resolução Sedec/CBMERJ 142/1994;
b)	deixar de submeter às instâncias competentes pedido de reforço orçamentário para dar suporte às providências necessárias ao processo de licenciamento do Museu Nacional junto ao Corpo de Bombeiros Militar do Estado do Rio de Janeiro, após a notificação 79957/2015, em específico a atualização das plantas arquitetônicas e estruturais do Museu Nacional e a elaboração do Projeto de Segurança contra Incêndio e Pânico, como previsto no art. 30, itens 7, 8, 15 e 16 do Regimento Geral da Universidade Federal do Rio de Janeiro.
35.	Dispõe o responsável, pelo seu representante retrorreferido (AGU) , que não houve qualquer omissão ilícita pelo gestor, sendo que tudo que estava a seu alcance, levando em conta as dificuldades administrativas, foi posto em prática. Nesse passo, o reitor tomou posse em meados de 2015, quando a entidade já tinha grave crise fiscal.
36.	Quanto à alegação de que se tivesse contratado o PPCIP (Projeto de Prevenção Contra Incêndio e Pânico) , a Ufrj teria conseguido o certificado de aprovação do CBMERJ, entende o responsável que essa é uma conclusão equivocada. Assim, dispõe que a aprovação só aconteceria se houvesse disso executado as obras indicadas no Projeto, cenário que a Universidade, dadas as suas condições fiscais, não tinha como viabilizar, ficando a depender da adoção de estratégias e interlocução junto ao Governo Central ou mesmo outras fontes de financiamento externo, o que não ocorreria imediatamente.
37.	Acresce que não há fundamento na afirmação de que a Ufrj poderia conseguir recursos junto às fundações de apoio ou junto à Associação de Amigos do MN, já que não são órgãos de fomento, nem financiam ações administrativas Universidade, haja vista que não possuem recursos para tanto, uma vez que o que fazem é gestão dos recursos da própria Universidade, fazendo apenas gestão administrativa e financeira de projetos específicos.
38.	Ressalta que as obras para realizar e concretizar o PPCIP para o Palácio do MN seriam de grande monta e exigiriam vultosos investimentos, devendo também vencer as longas e exigentes barreiras postas pelo tombamento do prédio pelo IPHAN.
39.	Ademais, a Universidade não tinha recursos suficientes nem para pagar despesas básicas como energia elétrica (cita processos  ajuizados pela Procuradoria  Regional Federal para impedir o corte de energia  da Ufrj pela Light e também processos  ajuizados pela Companhia Estadual de Águas e Esgotos do Rio de Janeiro (CEDAE) em face da Universidade para cobrança de dívidas  de água e esgoto- fl. 4, in fine, peça 219) , de sorte que o responsável não pode ser considerado omisso na falta de  execução de obras de envergadura para obtenção de certificado de aprovação do CBMERJ. Acresce, citando e-mails trocados entre servidores lotados no MN (peça 219- fls. 15-39) , que desde 1892 havia exposições no Palácio e nunca o CBMERJ teria aparecido no local para pedir a certificação de aprovação quanto à segurança contra incêndio.
40.	Assim, entende o gestor que havia acabado de tomar posse que não poderia resolver problema centenário, considerando as já conhecidas dificuldades fiscais da Universidade para manter as necessidades básicas de funcionamento e que estava ainda a trabalhar pelo saneamento dos problemas do MN a partir do projeto BNDES (situação financeira da Universidade e orçamento em decréscimo- fls. 44-59- peça 219; além de demandas crédito orçamentário, medidas de contenção de gastos e suplementação orçamentária- fls. 61-132- peça 219) . Nesse aspecto, o responsável expõe que as despesas para atender o PPCIP seriam despesas de capital, o que foi achatada entre o LOA de 2013 a 2018- fl. 10, peça 219. Nesse aspecto, frisa que o gestor não assumiu qualquer risco de sinistralidade ao optar por englobar as medidas do PPCIP no Projeto do BNDES, uma vez que tinha o intuito de resolver a situação com a busca da certificação.
41.	Destaca ainda que mesmo que tivesse contratado o PPCIP antes do incêndio, isso não teria evitado a tragédia, seja porque não havia recursos para as obras de adequação do Palácio, seja porque, mesmo que houvesse recursos, as obras ainda não estariam licitadas e executadas.
42.	Igualmente, considerando o laudo pericial produzido pela Polícia Federal em que registra que o incêndio seria relacionado a um erro de instalação ou a um superaquecimento do aparelho de ar condicionado, entende que não poderia ser atribuído o incêndio ao reitor, uma vez que o acidente decorreu de questão técnica- área elétrica do prédio, que foge ao controle do gestor. Nesse sentido, dispõe que as funções do reitor não são de cuidar questões específicas de elétrica dos prédios da instituição, de modo que ele não atuaria nos microprocessos de gestão, mas sim nos macroprocessos, no exercício de funções de planejamento estratégico.
43.	Nesse passo, complementa que a empresa contratada para instalar o equipamento não executou o serviço de modo adequado, precisando ser identificada e responder pelo evento danoso, de sorte que isso já está sendo providenciado pela Universidade, inclusive com apuração sobre eventual omissão da empresa de segurança que não teria identificado a fumaça no início do incêndio a partir de câmeras instaladas no prédio (referindo que seria possível a reinquirição de servidor para identificar a empresa responsável pelos  serviços de manutenção e instalação de serviços elétricos- peça 219- fls. 40-42) .
44.	Dessarte, entende que não houve omissão ilícita que pudesse caracterizar conduta dolosa ou erro grosseiro por parte do responsável, não podendo a tragédia ser atribuída a gestor específico.
45.	No que tange ao item "b", dispõe que o orçamento da Universidade é construído a partir de parâmetros fixados pelo Decreto 7.233/2010, art. 4º que, sendo o único meio oficial da gestão para conseguir recursos para atender as necessidades de funcionamento da entidade, e que nem mesmo o modelo de orçamentação (Matriz OCC ou Matriz Andifes) vinha sendo cumprido pelo Ministério Supervisor, causando muitos transtornos. Havia contingenciamento de recursos e constantes pedidos de reforços orçamentários, até mesmo para pagamento de energia elétrica- fl. 92- peça 219. Acresce que para saneamento das inadequações do Palácio do MN a gestão trabalhou junto ao BNDES para conseguir o aporte de recursos necessários.
46.	Além disso, quanto a eventual não submissão de demanda por reforços orçamentários aos Conselhos Superiores da Universidade, caso ocorrido, não traduz qualquer omissão ilícita do gestor, já que os mesmos conselhos não teriam como liberar mais ou menos recursos para a autarquia federal e, se houve esquecimento, foi falha formal, pois os órgãos executivos da entidade não pedem reforços orçamentários aos conselhos, mas sim ao Ministério Supervisor.
Análise
47.	Quanto à constatação de restrição orçamentária, vale as mesmas considerações da responsável anterior, já que o Relatório de fiscalização, na fl. 65, parágrafo 263, ressalta a inexistência de recursos orçamentários e quanto aos eventuais recursos oriundos de fundação de apoio e Associação de Amigos do Museu Nacional- SAMN, afirmado no parágrafo 133, fl. 31, do Relatório de fiscalização, concorda-se com o apontado na fl. 3, parágrafos 8 e 9, da peça 219, haja vista existir gestão de recursos da própria Universidade, orçamentários ou extraorçamentários, fazendo-se gestão administrativa e financeira de projetos específicos. Nesse aspecto, consoante o parágrafo 228, fl. 58, do Relatório de fiscalização, cabe frisar que não há comprovação de reversão para o Museu Nacional de recursos recebidos e geridos pelo SAMN e, no parágrafo 238, em que o SAMN foi reconhecido como parte integrante da estrutura organizacional da Ufrj. Reitera-se, outrossim, que o próprio Relatório de fiscalização, no parágrafo 139, fl. 32, face à inexistência de ação orçamentária destinada à manutenção e conservação de prédios históricos e as despesas decorrentes desta demanda, faz recomendações ao então Ministério do Planejamento, Desenvolvimento e Gestão e ao Ministério da Educação para que se crie uma ação orçamentária específica.
48.	Do mesmo modo, a contratação do PPCIP para obtenção do Certificado de Aprovação do CBMERJ implicaria a execução de obras, com aporte de monta de recursos que seria um entrave pois a Universidade estava, como mesmo destaca o Relatório de Gestão 2018 (peça 219, fls. 44-59) , com queda e contingenciamento de verba orçamentária. Ademais, também ocorreu pedidos de reforços orçamentários até mesmo para pagamento de energia elétrica- fl. 92- peça 219.
49.	Outrossim, concorda-se que o reitor deve ter um perfil estratégico na Universidade, já que a reitoria, sendo órgão máximo da autarquia federal, tem as funções de   planejar, organizar, dirigir, coordenar e controlar todas as atividades da instituição, não cabendo a ele tratar de situações corriqueiras e práticas de manutenção de equipamentos. Nesse sentido, se confirmado que as instâncias periciais técnicas (Polícia Federal e Corpo de Bombeiros) concluíram, de fato, que o incêndio decorreu de erro de instalação ou superaquecimento de aparelho de ar condicionado, poderia ser apurada a responsabilidade da empresa contratada para instalar o equipamento (conforme informações de peça 219- fls. 40-42) .
50.	Cabe ainda dispor, como referido nos parágrafos 91 a 95, fls. 22-23 do Relatório de fiscalização, que a proposta orçamentária de 2018 foi apreciada e aprovada pelos Conselhos de Curadores (Concur) e Conselho Universitário (Consuni) , de sorte, como expõe o parágrafo 95, que foi submetida aos conselhos superiores a proposta detalhada pelo MEC. Assim, mesmo que se possa pensar em falha formal, face às restrições orçamentárias da Universidade, a liberação de recursos só poderia ser feita pelo Ministério da Educação, de sorte que se concorda com as justificativas do responsável.
51.	Levando em conta o exposto, entende-se pelo acolhimento das razões de justificativa do responsável quanto ao Ofício de audiência.  
Razões de justificativas apresentadas pelo Sr. Paulo Mário Ripper Vianna (peça 220) 
	Ocorrência apresentada no Ofício de Audiência (peça 211) :
a)	não adoção de providências  para evitar a descontinuidade dos serviços de manutenção elétrica predial e urbana, preventiva e corretiva,  do Museu Nacional, o que se estendeu  de 9/1/2017 até 2/9/2018, em afronta ao previsto  no art. 4º, inciso IV, do Decreto 8.124/2013 e na Norma 5674/1999, da Associação Brasileira  de Normas Técnicas.
52.	Responde o responsável, por intermédio de seu representante supracitado, que não houve qualquer omissão ilícita por parte do gestor e que fez o que estava a seu alcance, consideradas as dificuldades administrativas que o cercavam, e as respectivas competências estabelecidas que foram postas em prática. Assim, dispõe que havia dois objetos diferentes com escopos distintos, sendo o primeiro referente à Conservação e Operação Elétrica Urbana (Média Tensão) e o segundo relativo à Conservação da Operação Elétrica Predial (Baixa Tensão) .
53.	Nesse passo, no que tange à Manutenção Elétrica Urbana (média tensão) , o contrato de Conservação e Operação Elétrica Urbana (Contrato 7/2011) teve início em janeiro de 2011 e término em janeiro de 2017, sendo firmado com a empresa Torres Engenharia e Construtora Ltda. Contudo, seu objeto contemplava somente os campis da Ufrj na ilha do Fundão e na Praia Vermelha, isto é, não abrangia as unidades isoladas, incluindo o Museu Nacional, o que era atendido pela equipe de elétrica da própria Prefeitura. Dentro desse aspecto, informa-se que se encontrava em trâmite na Prefeitura Universitária (PU) o processo administrativo n. 23079.007497/2017-35, citado por esta Corte, que visava à realização de novo certame licitatório, tendo como objeto a Manutenção Elétrica Urbana, ou seja, a prestação de serviços de manutenção da rede elétrica de média tensão nos sistemas de iluminação pública. Sendo assim, nessa contratação haveria a inclusão das unidades isoladas, além do Campus da Praia Vermelha, considerando que a inclusão dessas unidades tem o intuito de suprir a redução, a curto prazo, do efetivo de mão de obra capacitada que se daria em razão das aposentadorias solicitadas por servidores técnicos da equipe de elétrica da PU.
54.	Nesse sentido, diferentemente do Contrato de Conservação e Operação Elétrica Urbana expirado em janeiro de 2017, a nova proposta de contratação iria contemplar as subestações de energia elétrica do Museu Nacional e do Horto Botânico.
55.	Frisa que, segundo laudo da Polícia Federal (conforme vídeo em: https://www.youtube.com/watch?v=tfAvCE-iP9s) , o incêndio do MN teve início em rede de baixa tensão (220/127V) , não havendo qualquer ligação com a rede elétrica de média tensão (subestação de energia existentes) .
56.	Outrossim, embora não existisse um contrato específico para ações de manutenção corretiva ou preventiva nas subestações de energia do Museu Nacional, o Setor de Manutenção Elétrica da PU sempre procurou atender as solicitações da Administração ou da Direção da Unidade Museológica quanto às ações a serem definidas e/ou desenvolvidas na rede elétrica existente. Assim, nas fls. 3-4 da peça 220, são elencadas ações desenvolvidas pela PU, como levantamento de circuitos, alerta sobre as condições de energia elétrica, obtenção de propostas orçamentárias, intermediação junto às concessionárias de energia elétrica quanto a possíveis desligamentos e religamentos de energia, acompanhamento da manutenção elétrica preventiva no Horto Botânico e desenergização do alimentador principal do Palácio São Cristóvão.
57.	Do mesmo modo, o gestor defendente, enquanto Prefeito da Ufrj, solicitou ao Coordenador de Infraestrutura Urbana do gabinete da PU, mesmo não sendo responsável pela elaboração de projetos e pela atuação nas instalações elétricas do MN, já que as ações da Coordenação eram restritas aos serviços de manutenção  e operação dos sistemas  de média tensão e iluminação pública na Cidade Universitária, que desenvolvesse em 2015 uma documentação básica para reformas na subestações do MN, conforme relação apresentada na fl. 4 da peça 220. Nesse sentido, tratava-se de documentação básica, faltando somente o orçamento, cronograma físico-financeiro e lista de materiais. Posteriormente, essa documentação foi encaminhada pelo gestor, enquanto Prefeito da Ufrj, ao Diretor Adjunto Administrativo, com o intuito de inseri-la no plano de reforma do MN. Ademais, a PU repassou ainda ao MN, após solicitação telefônica, contatos de empresas que poderiam ser consultadas para uma referência de execução de obras (peça 220, fls. 11-16) . Assim, ficou demonstrado, como dispõe o responsável, que a PU sempre esteve a cumprir o seu papel, tendo dado suporte ao MN nas questões relativas à manutenção elétrica urbana.
58.	No que concerne à Manutenção Elétrica Predial (baixa tensão) , o contrato de Conservação e Operação Elétrica Predial- Contrato 3/2011 teve seu início em janeiro de 2011 e término em janeiro de 2017, sendo firmado com a empresa Tecman Serviços Técnicos Prediais Ltda., o qual contemplava todos os campis da Ufrj na cidade do Rio de Janeiro, ou seja, abarcava a Ilha do Fundão, Praia Vermelha e unidades isoladas. Para dar continuidade aos trabalhos, a Prefeitura Universitária elaborou o Plano de Trabalho para a nova licitação do contrato de Conservação e Operação Elétrica Predial que seria iniciado em janeiro de 2017, contemplando, igualmente, todas os campis da Universidade. Contudo, em reunião de 9/8/2016, devido à indisponibilidade orçamentária, a Pró-Reitoria de Planejamento, Desenvolvimento e Finanças (PR-3/Ufrj) estabeleceu que apenas as unidades relacionadas à Administração Central da autarquia federal teriam continuidade no novo contrato de Conservação e Operação Elétrica Predial, ou seja, a Reitoria, ETU- Escritório Técnico Universidade, Restaurante Central, Residência Estudantil, Gráfica, CPST- Coordenação de Políticas de Saúde do Trabalhador da Universidade, Almoxarifado Central e Escola  de Educação Infantil, deixando de abarcar  a proposta construída novo Plano de Trabalho, o qual contemplava todas as Unidades da Universidade e seus campis.
59.	Dessarte, em outubro de 2016, após tratativas para manter todas as unidades contempladas, e mesmo não concordando com a determinação de diminuição do objeto a ser contratado, a PU encaminhou nova documentação, considerando unicamente as unidades da Administração Central (Processo 23079.052009/2016-63) . Ademais, no decorrer do período do novo contrato de Conservação e Operação Elétrica Predial, ocorreu uma sequência de contingenciamentos orçamentários, perfazendo um universo de 55,09% de janeiro de 2017 a janeiro de 2019, de sorte que o próprio Prefeito da Ufrj e as equipes da PU manifestaram-se de forma contrária, uma vez que entendiam que tal fato poderia levar à precarização do atendimento do objeto contratado, bem como colocar em risco o patrimônio da Universidade (peça 220, fls. 20-40) .
60.	Acresce que, em 3/10/2016, devido ao incêndio em parte do prédio da Reitoria, todos os processos que estavam na Pró-Reitoria de Gestão e Governança (PR-6) foram atingidos pelo fogo, havendo assim a necessidade de instauração de novo processo (23079.052009/2016-63) , com a finalidade de reconstituir o processo original, frisando que, apesar de o processo de reconstituição buscar o ser mais fidedigno possível, alguns documentos não puderam ser recuperados no novo procedimento (fls. 17-21, peça 220) .
61.	Ressalta que, durante  o processo de contingenciamento, o gestor defendente, enquanto Prefeito da Ufrj, informou à Direção  do MN em janeiro de 2017 que as unidades não pertencentes à Administração Central, ou seja, não mais contempladas no novo contrato de Conservação e Operação Elétrica Predial, deveriam fazer a sua própria licitação, conforme modelo contratual existente na Pró- Reitoria  de Gestão e Governança (PR-6) , de sorte que, além dessa orientação, a PU sempre esteve à disposição  de todo e qualquer  esclarecimento e apoio técnico  solicitados pelo MN.
62.	Entende, assim, que o gestor defendente não agiu com dolo ou erro grosseiro, não podendo a tragédia ocorrida ser atribuída a um gestor específico, considerando que havia vários entraves decorrentes de limitações orçamentárias.
Análise
63.	Constata-se que a Prefeitura Universitária (PU) , mesmo que não houvesse contrato específico para  ações de manutenção corretiva ou preventiva nas subestações de energia do Museu Nacional, sempre procurou atender as solicitações da Unidade de Museologia quanto às ações  as serem definidas ou desenvolvidas na rede elétrica existente, citando, como exemplo, o levantamento de circuitos, alerta sobre as condições de energia elétrica, obtenção de propostas orçamentárias junto às empresas  especializadas para a realização  de manutenção elétrica, entre outras.
64.	Acresce-se que a sua função está restrita aos serviços de manutenção e operação dos sistemas de média tensão (manutenção elétrica urbana) e iluminação pública da Cidade Universitária e que, mesmo assim, também solicitou ao Coordenador de Infraestrutura do gabinete da PU, ainda que não seja responsável pela elaboração de projetos do MN, que desenvolvesse em 2015 uma documentação básica para reformas das subestações do MN, como apresentado na fl. 4 da peça 220.
65.	Para contratação elétrica predial (baixa tensão) , foi firmado Contrato n. 3/2011 com a empresa Tecman- Serviços Técnicos Prediais Ltda. (também referida do depoimento de servidor da UFRJ à Polícia Federal- peça 219- fls. 40-42) que expirou em janeiro de 2017, o qual contemplava todos os campis da Ufrj, abarcando unidades isoladas (como o Museu Nacional) . Contudo, face à reunião de 9/8/2016, tendo em vista a indisponibilidade orçamentária, a Pró-Reitoria de Planejamento, Desenvolvimento e Finanças (PR-3/Ufrj) estabeleceu que apenas as Unidades relacionadas à Administração Central da Universidade teriam continuidade no novo Contrato de Conservação e Operação Elétrica Predial (baixa tensão) - Processo 23079.052009/2016-63, não incluindo mais o MN que era unidade isolada. Ademais, na execução do contrato referido, que só abarcava a Administração Central, também houve contingenciamentos orçamentários. Entendia, inclusive, que as unidades não pertencentes à Administração Central deveriam fazer sua própria licitação, conforme modelo contratual da PR-6 e que sempre esteve à disposição para qualquer esclarecimento técnico solicitado pelo MN.
66.	No apontamento do Relatório de fiscalização (peça 193, fls.20-23) , informa-se, como relata o responsável, que para licitar a manutenção elétrica predial foi aberto o processo 23079.055264/2015-87 que, por restrições orçamentárias, não abarcou as áreas isoladas e, face ao incêndio no prédio da Reitoria, foi substituído pelo processo 23079.052009/2016-63, que se restringia à Administração Central.
67.	Nesse sentido, a intenção da contratação no âmbito da Universidade era para incluir apenas os prédios da Administração Central e não as áreas isoladas na manutenção elétrica predial (baixa tensão) . O processo referido 23079.07497/2017-35 (peça 166) que abarcava a Praia Vermelha e áreas externas, como relata o responsável, nas fls. 2-3 da peça 220, é para manutenção elétrica urbana (média tensão) e estava em trâmite, com readequação do projeto (peça 188, p. 4-56) .
68.	Como assevera o responsável, no item 9, p. 3 da fl. 220, segundo laudo da Polícia Federal, o incêndio no MN teve início na rede elétrica de baixa tensão (predial) , não havendo qualquer ligação com a rede elétrica de média tensão (subestações de energia existentes) .
69.	Nesse sentido, não se concorda com o apontado no parágrafo 84, fl. 20, da peça 193 que alega deficiência de supervisão do responsável, onde inclusive se ressalta, no parágrafo 86, que tendo em vista a não conclusão do laudo pericial da Polícia Federal, que a responsabilização do agente poderia sofrer revisão.
70.	Com efeito, não se pode consignar que houve desrespeito por parte do responsável ao art. 4º, inciso IV, do Decreto 8.124/2013, que trata do mister dos museus de garantir a conservação e segurança do acervo, ou mesmo da norma ABNT 5674/2012, que dispõe sobre gestão de manutenção de edificações. O responsável sempre apoiou tecnicamente o MN e face à mudança de orientação de elaboração de contratos pela Universidade, tendo em vista as restrições orçamentárias, e, que não foram incluídas mais as unidades isoladas (como o Museu Nacional) para a manutenção elétrica predial (baixa tensão) , onde ocorreu o sinistro, sempre se colocou em divergência até entendendo que as unidades isoladas deveriam fazer as suas próprias licitações.
71.	Ademais, a manutenção do prédio centenário do MN é problema estrutural da Universidade que, como visto, inexistia o PPCIP no momento do sinistro e face às restrições orçamentárias, como mesmo constata o Relatório de fiscalização, não foi possível ser feita a contento. Inclusive, havia a orientação para não mais incluir as unidades isoladas, como o MN, nos contratos de conservação elétrica predial (baixa tensão) . Então, não se pode atribuir uma tragédia a um gestor específico, sendo que a responsabilização do Prefeito não ficou assente nos autos.
72.	Considerando o exposto, entende-se pelo acatamento das razões de justificativa do responsável quanto ao Ofício de audiência.  
CONCLUSÃO
73.	Em face do exposto no Exame Técnico desta instrução, considera-se que se deve acatar as razões de justificativas apresentadas pela diretora do MN, Cláudia Rodrigues Ferreira de Carvalho, pelo reitor da Ufrj, Roberto Leher, e pelo Prefeito da Prefeitura Universitária, Paulo Mário Ripper Vianna, devendo ser apresentadas, ao final do feito, as determinações, recomendações e ciências do Relatório de fiscalização- fls. 69-76.
74.	Consigna-se que não serão feitos os encaminhamentos XII a XV do Relatório de fiscalização (peça 193, p. 75-76) , pois dependem de deliberação da Secex Educação. 
PROPOSTA DE ENCAMINHAMENTO
75.	Diante do exposto, submetemos os autos à consideração superior, propondo ao Tribunal:
75.1) acolher as razões de justificativa apresentadas por Cláudia Rodrigues Ferreira de Carvalho, Roberto Leher e Paulo Mário Ripper Vianna;
75.2) determinar ao Instituto Brasileiro de Museus-IBRAM, com fulcro no artigo 250, inciso II, do Regimento Interno do TCU, que adote as seguintes providências: 
75.2.1) na qualidade de coordenador do Inventário Nacional dos Bens Culturais Musealizados e agente fiscalizador das atividades desenvolvidas pelos museus, conforme disposto no art. 11 e 52 do Decreto 8.124/2013, que adote providências para a constituição do Inventário Nacional, o qual deverá ser composto de informações sobre os acervos de todos os museus brasileiros, públicos ou privados, a serem fornecidas diretamente por todos museus, para os fins previstos no art. 41 da Lei 11.904/2009, informando ao TCU, no prazo de 180 dias, as ações planejadas, cronograma e responsabilidades;
75.2.2) haja vista a sua competência, prevista no art. 3º, incisos I e IV, do Decreto 8.124/2013, de fiscalizar o setor museológico, alerte os museus quanto à obrigatoriedade de atualização do Cadastro de Bens Musealizados Desaparecidos - CBMD, estabelecida no art. 13, parágrafo único, do Decreto 8.124/2013, bem como acerca da possibilidade de aplicação das sanções previstas no art. 45, inciso VIII, c/c 46 do Decreto 8.124/2013, tal medida viabiliza a recuperação e devolução desses bens aos acervos originários, informando a este Tribunal, no prazo de 180 dias, as providências adotadas;
75.3) determinar ao Instituto do Patrimônio Histórico e Artístico Nacional-IPHAN, com fulcro no artigo 250, inciso II, do Regimento Interno do TCU, que adote as seguintes providências: 
75.3.1) haja vista a sua competência, prevista no art. 2º, inciso VIII, do Decreto 9.238/2017, de fiscalizar e monitorar o patrimônio cultural acautelado pela União e exercer o poder de polícia administrativa, que alerte os museus quanto à obrigatoriedade de atualização "banco de dados de bens culturais procurados"- BPC, estabelecida no art. 16 do Decreto-lei 25/1937, bem como acerca da possibilidade de aplicação de multa ao infrator, tal medida viabiliza a recuperação e devolução desses bens aos acervos originários, informando a este Tribunal, no prazo de 180 dias, as providências adotadas;
75.4) determinar à Universidade Federal do Rio de Janeiro-UFRJ, desde logo, com fulcro no artigo 250, inciso II, do Regimento Interno do TCU, que adote as seguintes providências: 
75.4.1) promova, se ainda não o fez, junto ao Corpo de Bombeiros Militar do Estado do Rio de Janeiro- CBMERJ, com amparo no artigo 224 do Decreto 897/1976 alterado pelo Decreto 10/2018, Termo de Ajustamento de Conduta (TAC) que conterá, dentre outras, cláusulas que estipulem a obrigação da Universidade em adequar para todas as suas edificações, em especial, as tombadas e que contêm acervo museológico, sua conduta às exigências legais quanto à implementação de medidas de segurança contra incêndio e pânico, inclusive instalação de equipamentos, em prazo a ser acordado, com especificações sobre as medidas a serem adotadas e eventuais equipamentos a serem instalados a fim de salvaguardar a integridade física de visitantes e funcionários, bem como do patrimônio histórico e cultural integrantes das doze unidades museológicas a ela vinculadas, quais sejam: Casa da Ciência-Centro Cultural de Ciência e Tecnologia da UFRJ; Espaço COPPE Miguel de Simoni; Espaço Memorial Carlos Chagas Filho; Laboratório Didático do Instituto de Física; Museu da Escola Politécnica; Museu da Geodiversidade; Museu de Química Prof. Athos da Silveira Ramos; Museu D. João VI; Museu Instrumental Delgado de Carvalho; Museu Itinerante de Neurociências; Museu Nacional e Observatório do Valongo, encaminhando a este Tribunal no prazo de 180 dias o termo celebrado;
75.4.2) quanto a todas as unidades detentoras de bens musealizados a ela vinculados, consoante disposto no art. 16 do Decreto-lei 25/1937 e art. 13, parágrafo único, do Decreto 8.124/2013, que comunique o Instituto do Patrimônio Histórico e Artístico Nacional (IPHAN) e o Instituto Brasileiro de Museus (IBRAM) tão logo tenha conhecimento do extravio ou furto de objetos tombados ou não, em especial os decorrentes do incêndio de 2/9/2018 no Museu Nacional, informando a este Tribunal, no prazo de 180 dias, a relação do material perdido e as providências adotadas;
75.4.3) que estruture um adequado sistema de manutenção de modo que possa atender aos critérios e padrões da NBR 5674/99, prevendo a periodicidade, regulamentos,  atribuição de responsabilidades e um adequado fluxo de informações entre os diversos intervenientes de gestão de manutenção, determinando as unidades participantes do sistema de manutenção que adequem as respectivas normas internas, de forma a obedecer o princípio da eficiência e da economicidade, informando ao TCU, prazo de 180 dias, as providências adotadas, juntamente com os documentos comprobatórios dessas ações;
75.4.4) que, enquanto este Tribunal não se pronunciar, no mérito, no processo de representação a ser autuado, que reavalie o reconhecimento da Associação de Amigos ao Museu Nacional-SAMN (CNPJ 30024681/0001-99) , devendo aquela Associação passar a observar o estabelecido nos arts. 50, inciso I, 52, 53 e 54 na Lei 11.904/2009 c/c art. 30, § 2º, do Decreto 8.124/2013, cabendo ser revogado o seu reconhecimento com amparo no art. 31, §§ 3º e 4º, do Decreto 8.124/2013, caso não atendidos os citados ditames legais, encaminhando ao TCU, no prazo de 60 dias, as providências adotadas;
75.4.5) apure os fatos e condutas do grupo de servidores da Universidade, a seguir discriminados, que atua na SAMN exercendo administração de sociedade privada (peças 19, p. 82-104, e 154) , identificando se a atividade por eles exercida é remunerada e, ainda, se não houve  acumulação ilícita do cargo de professor em regime de dedicação exclusiva, conforme jurisprudência do TCU (Acórdão 625/2014-TCU-Plenário, 2.544/2013-TCU-Plenário, 4.796/2014-TCU-1ª Câmara, 10956/2015-TCU-2ª Câmara) comunicando ao Tribunal, no prazo de 60 dias, as suas conclusões:			 
a)	Vera Lúcia de Moraes Huszar (CPF XXX.618.940-XX, professora do Museu Nacional/UFRJ, aposentada, com Dedicação Exclusiva, Matrícula: 0374203, e professora na ativa do Museu Nacional/UFRJ, com Dedicação Exclusiva, Matrícula: 6374203) ;
b)	Débora de Oliveira Pires (CPF XXX.747.407-XX, professora na ativa do Museu Nacional/UFRJ com Dedicação Exclusiva, Matrícula: 0363597) ;
c)	Luiz Fernando Dias Duarte (CPF XXX.289.687-XX, professor na ativa do Museu Nacional/UFRJ com Dedicação Exclusiva, Matrícula: 6371288, e professor do Museu Nacional/UFRJ aposentado, com Dedicação Exclusiva, Matrícula: 0371288) ; 
d)	Clóvis Barreira Castro (CPF 383-313.227-20, professor na ativa do Museu Nacional/ UFRJ com Dedicação Exclusiva, Matrícula: 0364349) ;
e)	Carlos Frederico Paresque de Araújo (CPF XXX.066.427-XX, analista de desenvolvimento de sistemas ativo da UFRJ, Matrícula: 0365125) ;
f) Eduardo Martins de Barros (CPF XXX.767.737-XX, servidor administrativo na ativa do Museu Nacional/UFRJ, Matrícula: 1124789) ; e 
g)	Eliane Ezagui Frenkel (CPF XXX.365.297-XX, psicóloga na ativa do Museu Nacional/UFRJ, Matrícula: 0366591) .
75.5) recomendar, com fundamento no art. 43, inciso I, da Lei 8.433/1992, c/c o art. 250, inciso III, do Regimento Interno do TCU, ao Ministério da Economia e ao Ministério da Educação que, em conjunto, avaliem a conveniência e a oportunidade de promoverem estudo de viabilidade acerca da criação Ação Orçamentária específica para atender as despesas com a manutenção e conservação com os prédios históricos, tombados pelo Instituto do Patrimônio Histórico e Artístico Nacional (IPHAN) ou institutos estaduais ou municipais equivalentes (a exemplo do Inepac e APAC) , que não concorra com os recursos limitados da Matriz OCC prevista no Decreto 7.233/2010, de forma a mitigar o risco de sinistros e viabilizar o alcance dos objetivos pretendidos pela Política Pública de Preservação do Patrimônio, conforme seu juízo de conveniência e oportunidade;
75.6) recomendar, com fundamento no art. 43, inciso I, da Lei 8.433/1992, c/c o art. 250, inciso III, do Regimento Interno do TCU, ao Instituto do Patrimônio Histórico Nacional -IPHAN, haja vista a sua competência, prevista no art. 2º, inciso VIII, Decreto 9.238/2017, de fiscalizar e monitorar o patrimônio cultural acautelado pela União e exercer o poder de polícia administrativa, que  avalie a conveniência e a oportunidade de fazer constar em seus normativos a obrigatoriedade de que os relatórios de fiscalização do IPHAN contenham definição sobre o prazo para o órgão/entidade fiscalizada sanear as falhas encontradas, bem como,  seja estabelecido que as suas recomendações, quando graves, sejam monitoradas pelo Instituto em prazo máximo de um ano, de forma a dar maior efetividade às suas fiscalizações;
75.7) recomendar, com fundamento no art. 43, inciso I, da Lei 8.433/1992, c/c o art. 250, inciso III, do Regimento Interno do TCU, ao Instituto Brasileiro de Museus - IBRAM, que avalie a conveniência e a oportunidade de promover ações para disseminar, junto aos museus federais da UFRJ, o modelo de Plano de Gestão de Riscos ao Patrimônio Musealizado, bem como para orientar sobre a obrigatoriedade do Plano Museológico, conforme arts. 23, 45, inciso VII, e 46 do Decreto 8.124/2013, e seus desdobramentos, por meio dos Plano Anual de Atividades, como forma de aprimoramento da Política Nacional de Museus e de mitigação de riscos causados por diversos agentes que ameaçam os museus;
75.8) recomendar à Universidade Federal do Rio de Janeiro-UFRJ, com fundamento no art. 43, inciso I, da Lei 8.433/1992, c/c o art. 250, inciso III, do Regimento Interno do TCU, que avalie a conveniência e a oportunidade de:
75.8.1) reexaminar os critérios de distribuição do orçamento participativo aprovado em 2005 e que fundamenta a matriz de distribuição de recursos entre as Unidades Gestoras, uma vez que não foram consideradas as especificidades da edificação em que se localiza a UG, quais sejam: idade, metragem quadrada, se trata de patrimônio tombado, enfim as contingências de risco patrimonial;
75.8.2) promover, com o apoio técnico do Instituto Brasileiro de Museus - IBRAM, plano de ação para a realização de Plano de Gestão de Riscos ao Patrimônio Musealizado para os doze museus a ela vinculados, quais sejam: Casa da Ciência-Centro Cultural de Ciência e Tecnologia da UFRJ; Espaço COPPE Miguel de Simoni; Espaço Memorial Carlos Chagas Filho; Laboratório Didático do Instituto de Física; Museu da Escola Politécnica; Museu da Geodiversidade; Museu de Química Prof. Athos da Silveira Ramos; Museu D. João VI; Museu Instrumental Delgado de Carvalho; Museu Itinerante de Neurociências; Museu Nacional e Observatório do Valongo, de forma a elaborar o Plano Museológico  e mitigar danos e perda de valor para acervos musealizados;
75.9) dar ciência à Universidade Federal do Rio de Janeiro (UFRJ) sobre as seguintes impropriedades, para que sejam adotadas medidas internas com vistas à prevenção de outras semelhantes:
75.9.1) a  não manutenção da documentação sistematicamente atualizada sobre os bens culturais que integram os acervos dos demais onze museus ela vinculadas, quais sejam: Casa da Ciência-Centro Cultural de Ciência e Tecnologia da UFRJ; Espaço COPPE Miguel de Simoni; Espaço Memorial Carlos Chagas Filho; Laboratório Didático do Instituto de Física; Museu da Escola Politécnica; Museu da Geodiversidade; Museu de Química Prof. Athos da Silveira Ramos; Museu D. João VI; Museu Instrumental Delgado de Carvalho; Museu Itinerante de Neurociências; Observatório do Valongo, na forma de registros e inventários, conforme verificado na presente fiscalização, está em desacordo com o previsto no art. art. 45, inciso VIII, do Decreto 8.124/2013, podendo ser aplicado aos museus infratores as sanções previstas no art. 46 do Decreto 8.124/2013;
75.9.2) que a existência de chefias de setores e coordenações, funções e setores sem amparo nos regimentos internos das respectivas unidades a que se achem vinculados, tal qual ocorre no Escritório Técnico do Museu Nacional-ETMN, ligado ao Museu Nacional e na Coordenação de Preservação de Imóveis Tombados (COPRIT) , subordinada ao Escritório Técnico Universitário (ETU) , está em desacordo com o princípio da legalidade previsto no art.37 da Constituição Federal;
75.10) determinar à Associação de Amigos do Museu Nacional-SAMN (CNPJ 30024681/0001-99) , que adote medidas para o fiel cumprimento ao estabelecido nos arts. 50, inciso I, 52, 53 e 54 na Lei 11.904/2009 c/c art. 30, § 2º, do Decreto 8.124/2013, sob pena de ser revogado o seu reconhecimento pela UFRJ e Museu Nacional como associação de amigos de museu, com amparo no art. 31, §§ 3º e 4º, do Decreto 8.124/2013, informando ao TCU, no prazo de 180 dias, as providências tomadas, juntamente com os documentos comprobatórios dessas ações para saneamento das seguintes impropriedades observadas quanto ao cumprimento da Lei 11.904/2009:
a)	 ausência das informações requeridas no art. 52 em seu sítio eletrônico;
b)	 ausência do exigido pelo art. 50, inciso I, em seu estatuto criador;
c)	 não submissão no exercício de suas funções, conforme disposto no art. 53, à aprovação prévia e expressa da UFRJ e/ou Museu Nacional a que se vincula, dos planos, dos projetos e das ações;
d)	 ausência de prestação de contas, requerida no art. 54, quanto aos recursos por ela recebidos e gerados para a sua própria administração e manutenção, sendo o restante revertido para a instituição museológica. 
75.11) recomendar, com fundamento no art. 43, inciso I, da Lei 8.433/1992, c/c o art. 250, inciso III, do Regimento Interno do TCU, à Associação de Amigos ao Museu Nacional-SAMN (CNPJ 30024681/0001-99) , que avalie a conveniência e a oportunidade de adotar  regras de compliance com balanço auditado e público, executivos responsáveis por seus atos, com Conselhos de Administração e Fiscal, e participação da sociedade, pois a transparência e confiança estimularia a captação de recursos oriundos de doadores nacionais e internacionais para a reconstrução do MN e garantiriam um alto nível de governança na SAMN; e
 75.12) dar ciência do acórdão que vier a ser proferido ao Museu Nacional da Ufrj- MEC; Universidade Federal do Rio de Janeiro-Ufrj, destacando que o relatório e o voto que fundamentam a deliberação podem ser acessados por meio do endereço eletrônico www.tcu.gov.br/acordaos.
O Diretor, representando a unidade técnica, divergiu parcialmente da proposta, nos seguintes termos (peça 235) :
1.	Com as devidas vênias e nos termos da delegação de competência dada pela Portaria-SecexEducação 3/2019, manifesto-me parcialmente em desacordo com a proposta de encaminhamento constante da peça precedente, pelas razões que seguem.
II
2.	Este processo trata de Auditoria decorrente de determinação do então presidente do TCU, Raimundo Carreiro, para que o Tribunal realizasse ação de controle com o objetivo de apurar se falhas de gestão contribuíram para o incêndio no Museu Nacional, administrado pela Universidade Federal do Rio de Janeiro (UFRJ) . 
3.	À peça 193 consta o Relatório de Auditoria, elaborado pela então Secex-RJ, com propostas de:
3.1.	audiência dos responsáveis Roberto Leher, na qualidade de Reitor da UFRJ e presidente do Fórum de Ciência e Cultura; Claudia Rodrigues Ferreira de Carvalho, na qualidade de diretora e presidente da Congregação do Museu Nacional; Alexander Wilhelm Armin Kellner, na qualidade de Diretor e presidente da Congregação do Museu Nacional; Paulo Mario Ripper Vianna, Prefeito da Prefeitura Universitária; e Wagner Willian Martins, na qualidade de Diretor Adjunto Administrativo do Museu Nacional;
3.2.	determinações ao Instituto Brasileiro de Museus (IBRAM) , à Universidade Federal do Rio de Janeiro e à Associação de Amigos do Museu Nacional (SAMN) ;
3.3.	recomendações ao Ministério da Economia e ao Ministério da Educação, bem como ao Instituto do Patrimônio Histórico Nacional (IPHAN) , ao IBRAM, à UFRJ e à SAMN;
3.4.	dar ciências à UFRJ; e
3.5.	determinação à Unidade Técnica para autuar processo apartado de representação. 
4.	No pronunciamento da Secex-RJ (peça 195) , o dirigente ressaltou que "o conteúdo do parágrafo 281 do Relatório da Equipe de Auditoria que aponta que os assuntos contidos nas propostas meritórias não prejudicam as análises preliminares, uma vez que tratam de pontos independentes. Assim, em que pese o caráter preliminar da audiência e da constituição de apartado, é ressaltada a importância de que se expeçam, com a máxima urgência, por meio de acórdão, determinações, recomendações e ciências essenciais à garantia da correção da situação e da não-continuidade dos erros, muitos deles graves, identificados na análise".
III
5.	Todavia, o ministro-relator, em despacho de peça 202, divergiu do encaminhamento proposto, pois poderia ser criado um descompasso processual. Ainda, foram acolhidas as propostas de audiência de alguns dos gestores, com ajustes.
6.	Assim, foram determinadas as seguintes providências:
6.1.	realizar audiência de Claudia Rodrigues Ferreira de Carvalho, Roberto Leher e Paulo Mario Ripper Vianna - portanto, afastou-se a realização de audiência dos srs. Alexander Wilhelm Armin Kellner e Wagner Willian Martins; e
6.2.	encaminhar o relatório preliminar de auditoria ao conhecimento do Instituto do Patrimônio Histórico e Artístico Nacional (Iphan) e o Instituto Brasileiro de Museus (Ibram) , facultando-lhes apresentar manifestação sobre os achados da auditoria.
IV
7.	Os responsáveis chamados em audiência apresentaram suas respostas às peças 218-220.
8.	O IBRAM encaminhou suas considerações às peças 217, 221 e 225-226. O IPHAN apresentou o documento de peça 224.
9.	Tendo em vista o novo modelo organizacional do TCU, os autos foram redistribuídos a esta Secretaria de Controle Externo da Educação (SecexEducação) .
V
10.	Já sob responsabilidade desta SeceEducação, procedeu-se à instrução de peça 234.
11.	Embora a instrução tenha abordado com critério e adequação a complexa questão de que trata estes autos, avalia-se que outros encaminhamentos devem ser dados, em especial quanto às propostas de determinações e recomendações.
12.	Veja-se que tais propostas tinham sido originariamente apresentadas pela então Secex-RJ, Unidade Técnica que realizou a presente auditoria e cujo relatório de fiscalização consta à peça 193.
13.	Certamente, por ter realizado o planejamento e a execução da ação de controle, bem como a fiscalização in loco, a Unidade Técnica então responsável tinha fundamentadas razões para propor as medidas que acabaram por serem incorporadas pelo auditor-instrutor na instrução de peça 234.
14.	Todavia, atualmente há um novo contexto, adiante exposto, que indica que outros encaminhamentos devem ser dados a este processo.
15.	Primeiramente, deve-se levar em conta que recentemente o Tribunal expediu a Resolução-TCU 315/2020, novo paradigma para a elaboração de deliberações que contemplem medidas a serem tomadas pelas unidades jurisdicionadas.
16.	Nos termos da novíssima norma, determinações devem ser impostas pelo TCU para a adoção, em prazo fixado, de providências concretas e imediatas com a finalidade de prevenir, corrigir irregularidade, remover seus efeitos ou abster-se de executar atos irregulares.
17.	Já a recomendação possui natureza colaborativa para apresentar ao destinatário oportunidades de melhoria, com a finalidade de contribuir para o aperfeiçoamento da gestão ou dos programas e ações de governo.
18.	Neste caso concreto, avalia-se que as determinações e recomendações dispostas na instrução de peça 234, itens 75.2-75.8, não se coadunam com o novo modelo ora vigente, mormente considerando o adiante.
VI
19.	Quanto às propostas de determinações e recomendações sugeridas ao Instituto Brasileiro de Museus (IBRAM) e ao Instituto do Patrimônio Histórico e Artístico Nacional (IPHAN) , contidas nos itens 75.2, 75.3, 75.6 e 75.7 da instrução precedente (e no relatório original de peça 193) , considera-se que adentram em competências administrativas dos órgãos e aspectos que foram profundamente analisados no processo TC Processo 041.083/2018-0, que tratou de "Levantamento para verificar as condições de segurança do patrimônio nos museus, bem como identificar os principais riscos e oportunidades de melhoria na gestão patrimonial e orçamentária desses equipamentos culturais".
20.	Tal Levantamento, de escopo mais amplo e sistêmico que a presente auditoria, foi julgado pelo Acórdão 1243/2019-TCU-Plenário, relator André Luis de Carvalho, que contém diversas determinações estruturantes dirigidas aos Órgãos de Governança Superior que atuam na política museológica, como o IBRAM, o Ministério da Educação, a Casa Civil da Presidência da República, o Ministério da Defesa, o Ministério Cidadania, a Secretaria Especial da Cultura, o então Ministério da Ciência, Tecnologia, Inovação e Comunicações, o Ministério das Relações Exteriores, o Ministério da Economia e o Ministério da Justiça.
21.	Assim, em que pese a relevância das medidas alvitradas pela então Secex-RJ e pelo auditor-instrutor, crê-se que as ações do Tribunal serão mais eficientes e eficazes, evitando-se sobreposições, se as determinações e recomendações objeto deste processo forem avaliadas conjuntamente com os comandos já expedidos no citado Acórdão 1243/2019-TCU-Plenário, que atualmente vem sendo monitorado no TC Processo 037.034/2019-7, sob responsabilidade da Secretaria de Controle Externo do Trabalho e Entidades Paraestatais (SecexTrabalho) .
22.	Ademais, houve inovação normativa quanto ao tema com a publicação do Decreto 10.175/2019, que instituiu o Grupo de Trabalho Interministerial sobre Museus Federais, cujo objetivo principal é elaborar estudos e propor medidas para a melhoria da gestão das instituições.
23.	Além disso, tanto o IPHAN (peça 224) quanto o IBRAM (peças 225-226) apresentaram considerações que indicam um compromisso seguro de que serão adotadas, em autotutela e de ofício, medidas para o aperfeiçoamento de suas atribuições institucionais, avaliando-se como despiciendo que o Tribunal expeça determinações e recomendações.  
24.	Nesse contexto, em substituição às propostas de determinações e recomendações ao IPHAN e ao IBRAM, a proposta que se adotará neste pronunciamento será dar conhecimento à SecexTrabalho das análises empreendidas neste processo para utilização como subsídio ao plano de monitoramento do Acórdão 1243/2019-TCU-Plenário (TC Processo 037.034/2019-7) , sem prejuízo de cientificar os dois órgãos federais do resultado deste processo.
VII
25.	Em relação à proposta de recomendação ao Ministério da Economia e ao Ministério da Educação (itens 75.5 da peça 234 e 282.V da peça 193) para que "avaliem a conveniência e a oportunidade de promoverem estudo de viabilidade acerca da criação Ação Orçamentária específica para atender as despesas com a manutenção e conservação com os prédios históricos" "que não concorra com os recursos limitados da Matriz OCC prevista no Decreto 7.233/2010, de forma a mitigar o risco de sinistros e viabilizar o alcance dos objetivos pretendidos pela Política Pública de Preservação do Patrimônio", tem-se que a questão também deve, por sua pertinência e caráter estruturante, ser analisada de forma conjunta com o antes citado monitoramento do Acórdão 1243/2019-TCU-Plenário. 
26.	Quanto ao tema do financiamento dos museus, registra-se que no Acórdão 1243/2019-TCU-Plenário houve determinações que envolvem o Ministério da Economia e a Secretaria do Tesouro Nacional, esta inclusive para que "promova os estudos para a eventual edição de instrução ou ato normativo destinado a disciplinar e a orientar as instituições mantenedoras dos museus federais no sentido da possível instituição de unidade gestora responsável própria (UGR) , buscando promover, assim, a individualização da execução de despesas em cada museu".
VIII
27.	Quanto às propostas de determinações e recomendações à Universidade Federal do Rio de Janeiro (UFRJ) , contidas nos itens 75.4 e 75.8 da instrução precedente (e itens 282.IV e VIII da peça 193) , tem-se as considerações a seguir.
28.	Sobre a pactuação de Termo de Ajustamento de Conduta (TAC) com o Corpo de Bombeiros Militar do Estado do Rio de Janeiro (CBMERJ) para estipular a "obrigação da Universidade em adequar para todas as suas edificações, em especial, as tombadas e que contêm acervo museológico, sua conduta às exigências legais quanto à implementação de medidas de segurança contra incêndio e pânico, inclusive instalação de equipamentos" (item 75.4.1) , tem-se que tal determinação dependerá da ação de outro ente não sujeito ao TCU (Corpo de Bombeiros) para ser efetivada. 
29.	Além disso, o comando tem um caráter de cumprimento da legislação (normas de segurança e combate a incêndio) , a que todos gestores públicos estão obrigados. Ou seja, é dever da UFRJ e do CBMERJ adotar as medidas que sejam necessárias, com ou sem TAC e independentemente de deliberação do TCU.
30.	Quanto ao item 75.4.2, que trata da necessidade da UFRJ comunicar ao IPHAN e ao IBRAM do extravio ou furto de objetos, "em especial os decorrentes do incêndio de 2/9/2018 no Museu Nacional, informando a este Tribunal [...] a relação do material perdido e as providências adotadas", trata-se também de mero cumprimento da legislação (art. 16 do Decreto-Lei 25/1937 e art. 13, parágrafo único, do Decreto 8.124/2013) a que os gestores estão diuturnamente obrigados. 
31.	E tal comunicação está intrinsecamente relacionada com o Cadastro Nacional dos Bens Culturais Desaparecidos (CBMD) , base de dados que tem a finalidade de consolidar e divulgar informações que favoreçam a localização e recuperação de bens musealizados e os declarados de interesse público desaparecidos.
32.	Consoante relatado pelo IBRAM na peça 221, p. 1, item 5, o órgão informou que encaminharia "ofício aos museus do Poder Executivo Federal, comunicando sobre a obrigatoriedade de inserção de dados no Cadastro de Bens Musealizados Desaparecidos".
33.	Mais ainda: como a tragédia ocorreu a mais de dois anos e teve grande repercussão e envolveu ações de diferentes órgãos, IBRAM e IPHAN inclusos, certamente a Universidade e tais instituições que atuam na proteção histórico-cultural já têm conhecimento dos bens desaparecidos, não se acreditando que o envio da relação do material ao TCU, como proposto, possa contribuir de algum modo nessa questão específica.
34.	Em relação à determinação proposta no item 75.4.3 (estruturar um adequado sistema de manutenção de modo que possa atender aos critérios e padrões da NBR 5674/99) , também se trata de providência que prescinde de comando do TCU, posto que cogente aos administradores públicos que podem ser responsabilizados em todas as esferas jurídicas por eventuais implicações decorrentes do descumprimento da norma técnica de manutenção em edificações.   
35.	Por seu turno, as duas recomendações propostas (itens 75.8.1, "reexaminar os critérios de distribuição do orçamento participativo"; e 75.8.2, "promover, com o apoio técnico do IBRAM, plano de ação para a realização de Plano de Gestão de Riscos ao Patrimônio Musealizado") , embora pertinentes, necessitam de uma análise de viabilidade e dos possíveis obstáculos que poderiam inviabilizar a implementação das medidas, especialmente quanto à distribuição dos recursos entre as diversas unidades da Universidade.
36.	Além disso, quanto ao Plano de Gestão de Riscos, consta na página do IBRAM na internet a seguinte informação, datada de 14/5/2019:
Ibram e Museu Nacional assinam Protocolo para cooperação técnica
O presidente do Instituto Brasileiro de Museus - Ibram, Paulo Amaral, e o diretor do Museu Nacional, Alexander Kellner, assinaram o Protocolo de Intenções entre Ibram e Museu Nacional, na tarde desta terça-feira (14) , em cerimônia realizada no Museu da República/Ibram, no Rio de Janeiro.
O propósito do Protocolo de Intenções é promover a cooperação técnico-científica e cultural entre as duas instituições, através da interação entre seu quadro funcional, em iniciativas de cooperação e intercâmbio de conhecimentos, informações e experiências para a Elaboração do Plano Museológico do Museu Nacional.
O Ibram prestará de assessoria técnica nas ações que envolvam a reconstrução institucional do museu, inventários, elaboração de plano museológico, sistematização de política de acervo, registro do museu, etc, além de auxiliar o Museu Nacional na concepção, planejamento e gestão de exposições e mostras de curta duração, na articulação de parcerias com instituições afins visando aperfeiçoamento técnico e na formulação e execução de políticas públicas no campo dos museus, em especial aos de história natural e antropologia.
 (...) 
A partir disso, o Ibram desde o início vem acompanhando e prestando assessoria técnica à equipe técnica e de resgate do Museu Nacional, tendo em vista seu compromisso com a Política Nacional de Museus e a expertise na gestão do Programa de Gestão de Riscos ao Patrimônio Musealizado.
Seminário Internacional 'Patrimônio em chamas: quem é o próximo?'
Programado para o período de 26 a 28 de junho, o Seminário Internacional 'Patrimônio em chamas: quem é o próximo? - Gestão de riscos de incêndio para o Patrimônio Cultural' tratará sobre o uso de novas tecnologias de segurança contra incêndios em organizações de patrimônio e sobre o papel dos tomadores de decisão em estimular uma cultura de prevenção.
Serão discutidas as estatísticas de incêndios e suas implicações para a tomada de decisões eficazes, experiências de diferentes países e contextos na gestão de riscos de incêndio e medidas avançadas de segurança contra incêndios para aplicação no patrimônio cultural.
O Seminário Internacional 'Patrimônio em chamas: quem é o próximo?' será realizado no Museu Histórico Nacional/Ibram (RJ) e organizado pelo Ibram, ICOM Brasil, ICCROM, em parceria com o British Council, Museu Nacional e o Iphan.
37.	Dito isto, considera-se que tais recomendações não devem ser expedidas pelo Tribunal, sem prejuízo de que a UFRJ avalie a conveniência e oportunidade de adotar as medidas sugeridas para melhoria de suas atribuições museológicas.
IX
38.	Abordando-se as questões relacionadas com a Associação de Amigos do Museu Nacional (SAMN) , objeto das determinações e recomendações dos itens 75.4.4, 75.4.5, 75.10 e 75.11, e detalhadamente fundamentadas no relatório de peça 193, pondera-se o que segue.
39.	Resumidamente, a equipe de auditoria da então Secex-RJ havia apontado que:
39.1.	a SAMN teria sido reconhecida pela UFRJ com uma Associação de Amigos de Museu sem que tenha preenchido os pré-requisitos da Lei 11.904/2009 (Estatuto de Museus) e do Decreto 8.124/2013 (Achado IV.1, descrito no relatório de peça 193, p. 51-58) ; 
39.2.	a entidade teria sido considerada entidade de sociedade civil, sem fins lucrativos, integrante da estrutura organizacional da UFRJ (Achado IV.2, peça 193, p. 58-59) ; 
39.3.	haveria servidores da UFRJ exercendo administração de sociedade privada e com dedicação exclusiva (Achado IV.3, peça 193, p. 59-61) ;
40.	Quanto a tais constatações, a então Secex-RJ (peça 193) havia feito as seguintes propostas de determinações, mantidas pelo auditor-instrutor na peça 234:  
40.1.	que a Universidade reavaliasse o reconhecimento da Associação de Amigos do Museu Nacional à luz da legislação, cabendo revogar o seu reconhecimento caso não atendidos os ditames legais;
40.2.	que a SAMN passasse a adotar medidas para o fiel cumprimento ao estabelecido na Lei 11.904/2009 e no Decreto 8.124/2013, sob pena de ser revogado o seu reconhecimento pela UFRJ e Museu Nacional como associação de amigos de museu;
40.3.	ainda, como recomendação, que a SAMN avaliasse a "conveniência e a oportunidade de adotar regras de compliance com balanço auditado e público, executivos responsáveis por seus atos, com Conselhos de Administração e Fiscal, e participação da sociedade, pois a transparência e confiança estimularia a captação de recursos oriundos de doadores nacionais e internacionais para a reconstrução do MN e garantiriam um alto nível de governança na SAMN";
40.4.	que a UFRJ apurasse os fatos e condutas de sete servidores da Universidade que atuariam na SAMN exercendo administração de sociedade privada, identificando se a atividade por eles exercida é remunerada e, ainda, se não houve acumulação ilícita do cargo de professor em regime de dedicação exclusiva;
40.5.	por fim, no relatório da Secex-RJ (peça 193) havia proposta de autuação de processo apartado de representação com vistas a apurar os indícios de irregularidades relacionados com a SAMN, consistentes na ausência de prestações de contas dos recursos do Museu Nacional recebidos, bem como para "examinar a legalidade de uma unidade acadêmica vinculada à UFRJ, Museu Nacional, poder ter a ela vinculada uma Associação de Amigos de Museu" (como descrito na peça 193, p. 57, item 231) ;  
41.	Acerca da temática "Associação de Amigos de Museus", na auditoria realizada no TC Processo 041.083/2018-0, anteriormente já citada, houve breve exame de onde se extrai os seguintes trechos da peça 58 daquele processo, denominada de "Propostas de atuação futura pelo TCU" (grifos inseridos) :
a) Auditoria de conformidade na relação entre as associações de amigos dos museus e os museus federais: transparência dos recursos públicos repassados e aplicação desses recursos no museu (mediante lei Rouanet, convênios e contratos administrativos) e também transparência dos balanços dessas instituições.
Há indicativos de utilização do nome do museu pela associação com vários projetos que não são revertidos no museu ou não tem relação com o museu. Os planos, projetos e ações dessas associações necessitam de prévia aprovação do museu.
Outro ponto que pode ser observado é avaliar se as associações dos amigos cumprem os mandamentos legais de governança. Por exemplo: apenas 10% dos recursos arrecadados podem ser revertidos em seu funcionamento; diretoria não pode ser remunerada; e outras previsões legais.
42.	Assim, crê-se que o assunto "Associação de Amigos de Museus" deve ser avaliado de forma ampla e nacional e não especificamente para tratar da SAMN, de modo que as ações do Tribunal tenham maior eficiência e impacto. 
43.	Como parte dos museus são administrados pelo IBRAM e outros, como os vinculados às Universidades, não o são, atraindo a competência da SecexTrabalho e desta SecexEducação, tem-se que o encaminhamento a ser dado é que as duas Unidades Técnicas avaliem as informações para utilização como subsídio a eventuais trabalhos, levando em conta critérios de risco, relevância, materialidade, oportunidade e capacidade operacional.  
44.	Dito isto, especificamente em relação aos achados da auditoria e suas propostas de encaminhamentos, pondera-se que é inadequado formular determinação e recomendação à Associação de Amigos do Museu Nacional, como proposto pela Secex-RJ (peça 193, p. 72, itens X e XI) , posto que se trata de uma entidade privada e não jurisdicionada ao TCU.   
45.	Ainda, em relação às determinações que seriam direcionadas à Universidade, crê-se que como adequado que sejam formuladas ciências para orientar a atuação administrativa dos gestores da UFRJ e do Museu Nacional, pelas razões adiante.
46.	Em relação ao achado "reconhecimento da SAMN pela UFRJ com inobservância da legislação" (Achado IV.1, descrito no relatório de peça 193, p. 51-58) , é preciso levar em conta o relevante e histórico papel que a Associação realiza em relação ao Museu Nacional.
47.	Não é preciso tecer maiores explanações para concluir-se que no nosso país, infelizmente, as políticas públicas voltadas à conservação, proteção e valorização do patrimônio histórico, artístico e cultural nunca mereceram a devida atenção estatal.
48.	Ao longo dos mais de 200 anos de sua existência, o Museu Nacional sofreu com carência de recursos e de manutenções, como atestam reportagens de diferentes épocas (v.g. "Um patrimônio histórico ameaçado", de 1958; "Museu está sem verba", de 1967; "Este museu tem 157 anos e más instalações", de 1971; "Museu enfrenta falta de verbas", de 1976; "Quinta da Boa Vista sem verbas para aprovas novas reformas", de 1978; "Museu da Quinta é alvo fácil para um incêndio", de 1978; "Museu Nacional do Rio pode sofrer incêndio, diz secretário", de 2004, e de onde se extrai o trecho abaixo (grifos inseridos) :
Rio - O Museu Nacional do Rio de Janeiro, localizado na Quinta da Boa Vista, no bairro de São Cristóvão, zona norte da cidade, corre o risco de ser destruído por um incêndio. A denúncia é do secretário estadual de Energia, Indústria Naval e Petróleo, Wagner Victer, que constatou várias irregularidades durante visita que fez ao museu há três semanas. O secretário disse ter ficado impressionado com a situação das instalações elétricas que, segundo ele, estão em estado deplorável. "O museu vai pegar fogo. São fiações expostas, mal conservadas, alas com infiltrações, uma situação de total irresponsabilidade com o patrimônio histórico", afirmou o secretário.
Na próxima semana, Wagner Victer vai levar o problema ao Conselho Estadual de Cultura, para que medidas urgentes sejam tomadas. O secretário defende um esforço concentrado do governo federal e a liberação de verbas significativas para evitar que o museu seja destruído por causa da falta de preservação.
O diretor do museu, Sérgio Alex Azevedo, reconhece que a situação elétrica do museu é realmente bastante complicada. Disse que a crise já dura 40 anos e se agravou nas duas últimas décadas por causa do descaso e da demora de liberação de verbas. Segundo ele, em dezembro do ano passado foi feita uma vistoria que constatou que as instalações elétricas do prédio são inadequadas e que era urgente à implantação de um sistema de combate a incêndio.
O laudo, de acordo com Sérgio Alex, foi encaminhado aos Ministérios da Educação, da Cultura e de Ciência e Tecnologia, que prometeram uma verba de R$ 40 milhões para uma reforma no prédio.
49.	Assim, parece-nos que a Associação de Amigos, entidade fundada no ano de 1937, tem uma grande relevância ao suprir carências do Museu Nacional que, como demonstrado, parece nunca ter tido a merecida atenção do poder público.
50.	Como é notório, as entidades sem fins lucrativos e voltadas para a participação da sociedade civil, como é a SAMN, carecem de recursos, de instrumentos e de expertise próprias à gestão administrativa e burocrática, posto que devem contar, na maior parte das vezes, com mão de obra voluntária e de grande rotatividade.  
51.	Nesse quadro, acredita-se que a expedição de determinações do TCU que possam eventualmente levar à revogação do seu reconhecimento pela UFRJ/Museu Nacional como associação de amigos de museu poderia causar prejuízos de maior gravidade do que os benefícios que poderiam advir de tais medidas, além de poder restar caracterizada a ingerência do Tribunal em atos administrativos de competência dos gestores.
52.	Por esta razão, como antes consignado, crê-se que o melhor encaminhamento quanto a esta questão é dar-se ciência à UFRJ das análises que foram empreendidas para a adoção das providências que sejam pertinentes, visando à melhoria da governança, da transparência e do bom uso de recursos públicos no relacionamento com a SAMN.
53.	Relativamente ao reconhecimento da SAMN como integrante da estrutura organizacional da Universidade (Achado IV.2, peça 193, p. 58-59) , o que estaria consubstanciado na Portaria-UFRJ 10.712/2014 (peça 19, p. 98) , avalia-se que pode ter ocorrido apenas uma falha administrativa da Reitoria do ano de 2014 que teria feito constar na norma, em seu art. 2º, o trecho "que integra a estrutura organizacional da Universidade". 
54.	Já quanto ao efeito dessa ocorrência, indicado no relatório de peça 163, p. 59, como sendo a "liberação pelo BNDES de recursos não-reembolsáveis, no montante de R$ 21.699.921,00 [...] sem que essa Associação tenha preenchido os pré-requisitos mínimos previstos nos arts. 50, 52 e 53 da Lei 11.904/2009 para se tornar uma associação de amigos vinculada ao MN e UFRJ", não se considera que exista uma relação causal direta com o trecho equivocado que consta na Portaria-UFRJ 10.712/2014.
55.	Apesar de no Relatório de Análise-BNDES 20/2017 constar o trecho "vale informar que a SAMN foi formalmente reconhecida como integrante da estrutura organizacional da UFRJ, nos termos da Portaria nº 10.712/2014" (peça 20, p. 68) , todo o contexto da proposição, análise e celebração do contrato firmado com o BNDES demonstra claramente que a SAMN é uma entidade privada, com personalidade jurídica distinta da Universidade.
56.	Como se observa em especial nas peças 16-21, houve diversas análises internas no âmbito do BNDES, resultando ao final no contrato de peça 21, p. 93-117, no qual consta que a SAMN ("beneficiária") é uma associação civil com CNPJ próprio que não se confunde com a Universidade ("interveniente") . 
57.	Ou seja, não se avalia que tenha havido qualquer má fé na presente situação e que a impropriedade constante da Portaria-UFRJ 10.712/2014 tenha sido utilizada como fundamento essencial para a efetivação da contratação em tela.  
58.	De todo modo, é cabível dar ciência à Universidade da impropriedade constante da Portaria para que se proceda à correção do normativo.
59.	Mesmo encaminhamento, de dar-se ciência, será proposto em relação a possível impropriedade de que "uma unidade acadêmica vinculada à UFRJ, Museu Nacional, poder ter a ela vinculada uma Associação de Amigos de Museu" (peça 193, p. 57, item 231) , já que se trata de questão administrativa que pode-deve ser tratada e corrigida, se for o caso, pelos gestores da Universidade.
X
60.	Prosseguindo ainda no tema do relacionamento da SAMN com a Universidade/Museu Nacional, a equipe de auditoria consignou possíveis indicativos de irregularidades relacionadas com a arrecadação, gestão e prestação de contas dos recursos.
61.	Sobre este ponto, é preciso registrar que as normas que regulam as Associações de Amigos de Museus (Lei 11.904/2009, Decreto 8.124/2013 e IN-IBRAM 1/2018) não tratam com a profundidade necessária os procedimentos de gestão de valores, execução de despesas, aquisições e contratações, transparência, controles, responsabilidades e outros aspectos que estão bem consolidados, por exemplo, nos projetos desenvolvidos com fundações de apoio ou mediante convênios e contratos de repasse.
62.	Ante ao vácuo normativo, a UFRJ e a SAMN pactuaram a avença denominada de "Contrato de Intermediação Sui Generis" (peça 124, p. 53-55) , bastante sucinto em relação aos aspectos antes mencionados, mas que prevê, na sua Cláusula Oitava, uma Comissão de Fiscalização "para exercer direta fiscalização sobre a aplicação de recursos e prestação de contas, assim como sobre os cronogramas, etapas e resultados das atividades constitutivas de seus planos de trabalho".
63.	Ainda quanto à gestão de recursos pelos Amigos dos Museus, o Departamento de Consultoria da Advocacia-Geral da União elaborou o Parecer 10/2013 (peça 124, p. 63-77) , de onde se extrai os trechos abaixo (grifos inseridos) :
16. Diante do apanhado acima, duas situações são possíveis: (a) Se o recurso está consignado    expressamente de dotações consignadas   nos Orçamentos Fiscal e da seguridade da União, deve ser celebrado convênio com a Associação de Amigos, respeitando todas as exigências atinentes às entidades privadas sem fins lucrativos.  (b)  Por outro lado, no caso de recursos recebidos pela Associação, nos termos do artigo 54 da Lei 11.904/2009, há uma controvérsia a respeito da natureza pública ou privada de tais recursos.  Sobre o tema, sabe-se que o item 89 da coletânea de entendimentos elaborada pela Controladoria Geral da União e Ministério da Educação indica a controvérsia a respeito da gestão de recursos das Instituições Federais de Ensino Superior aportados pela iniciativa privada.  
 (...) 
17. Dessa forma, a necessidade ou não do recolhimento dos recursos aportados pela iniciativa privada a conta única do Tesouro Nacional, por envolver matéria de alta controvérsia, será oportunamente objeto de parecer específico desta Câmara Permanente.
64.	De todo modo, qualquer ato administrativo, mormente quando envolve a utilização de valores, deve ser acompanhado e fiscalizado. Assim, a UFRJ designou Comissão de Fiscalização para supervisionar a execução dos programas e projetos oriundos do contrato celebrado entre a Universidade e a SAMN, consoante a Portaria 13163/2018 (peça 232) .
65.	Tem-se, portanto, um mecanismo interno que pode já estar atuando nas possíveis impropriedades que tenham ocorrido em tempos pretéritos - em situações de ausência de normativos - e que, principalmente, garanta o aperfeiçoamento dos processos de trabalho, controles e governança dos projetos que envolvem as instituições.
66.	Isto posto, levando em conta que o novo modelo organizacional do Tribunal implementado a partir da Resolução-TCU 305/2018, que prima pela realização de ações de âmbito nacional, mais amplas e sistêmicas, e que primeiramente o TCU deve acionar os mecanismos de governança das entidades, de forma a garantir maior eficiência às ações de controle externo, que devem avançar sobre o espaço de atuação e responsabilidade das autoridades administrativas e seus órgãos de controle interno quando for estritamente necessário, avalia-se que cabe originariamente à Universidade adotar as medidas para fiscalizar e analisar a execução do projeto pactuado com a SAMN, rememorando-se que eventuais irregularidades e ilícitos podem sancionar os responsáveis tanto pelas ações como pelas inações.
67.	A propósito, em relação ao anotado pela equipe de fiscalização quanto ao site da SAMN que estaria "em construção" (peça 193, p. 155, item 223) , atualmente verifica-se que sua página na internet (https://www.samn.org.br/) possui informações sobre a instituição, relatórios de ações e de doações, demonstrações contábeis e pareceres de auditores independentes, balanços patrimoniais, Regulamento de Compras e Contratações, o que demonstra avanços.
68.	De todo modo, quanto ao tema "Museus universitários", é preciso reconhecer que o assunto é pouco conhecido não só pelo TCU, mas por todos os órgãos de controle, não tendo sido identificadas fiscalizações amplas sobre o assunto - à exceção da auditoria antes citada.
69.	Em verdade, como os museus universitários não são geridos pelo IBRAM e integram as estruturas internas das Universidades, nem mesmo existe uma listagem completa e atualizada sobre quantos e quais são estes equipamentos, embora tenha sido publicado no site da Associação Nacional de Dirigentes das Instituições Federais de Ensino Superior (Andifes) que existem 212 museus vinculados a 23 universidades no Brasil.
70.	Isto posto, dada à relevância histórica, cultural e artística dos museus, bem como as notórias dificuldades por eles vivenciadas, esta SecexEducação pode aprofundar estudos para melhor conhecer o tema e futuramente realizar ação de controle com a devida avaliação de critérios como materialidade, riscos, oportunidade e capacidade operacional.
71.	Eventual ação de controle pode utilizar como subsídios o Grupo de Trabalho "Museus Universitários", recentemente criado pela Andifes por meio da sua Resolução 4/2020 (peça 233) , e avaliaria inclusive o relacionamento com as Associações de Amigos, o valor público gerado, as formas de financiamento, a situação quanto à conservação, os mecanismos de governança e outras áreas.
72.	Conforme a citada Resolução, o grupo de trabalho da Andifes tem o objetivo de "buscar alternativas que assegurem a continuidade de políticas e ações dos museus universitários condizentes com o compromisso com a universidade pública, assegurando seu funcionamento e financiamento público".
73.	Consigna-se que a presente questão foi registrada no Sistema Conhecer, utilizado pelas unidades técnicas do TCU para cadastramento de situações-problemas, a fim de possibilitar à SecexEducação que avalie, oportunamente, a conveniência de inclusão de ações relacionadas ao tema em futuros planos de fiscalizações. 
XI
74.	No relatório da auditoria, a então Secex-RJ mencionou que:
74.1.	seria preciso identificar se, após a conclusão dos projetos iniciados desde 2013, os bens adquiridos foram incorporados ao patrimônio da UFRJ/MN (peça 193, p. 56, item 227) ;
74.2.	não haveria comprovação da reversão para o Museu Nacional-UFRJ de todos os recursos recebidos e gerados pela SAMN (a exemplo de doações, aluguel de espaço, demais receitas geradas etc.) desde o ano de 2013 (peça 193, p. 56, item 228) ;
74.3.	em relação a alguns pagamentos não foi possível aferir, no escopo da auditoria, o efeito da contribuição ao Museu Nacional, levando-se em conta a falta de exclusividade de projetos em que a SAMN se achava envolvida (peça 193, p. 56, item 228) ;
74.4.	a associação teria recebido recursos de doadores, "restando um saldo de R$ 33.889,12" (peça 193, p. 57, item 229) ; 
74.5.	notícia veiculada na imprensa sinalizaria que o MN recebeu uma doação no valor de 180.800 euros do governo alemão, que seria utilizada na recuperação do acervo resgatado dos escombros e gerida pela SAMN (peça 193, p. 57, item 230) ; 
75.	Sob o título "IV.4 - Pagamento de despesas por Fundação de Apoio com recursos gerados pelo Museu Nacional, em contrariedade ao art. 1º, § 3º, da Lei 8.958/1994" (peça 163, p. 61) , a Secex-RJ consignou que:
75.1.	com valores arrecadados pela bilheteria, teria sido identificado "extenso número de lançamentos dos quais foram extraídos os seguintes exemplos de violação ao art. 1º da Lei 8.958/1994, que foram anexados à peça 191: pagamento de diárias (peça 191, p. 17-34) ; passagens aéreas (p. 390-77) ; serviços de assessoria de imprensa (p. 78-89) ; serviços de chaveiro e consertos diversos, em especial de aparelhos de ar condicionado (peça 90-155) ; aquisições de material de escritório (em especial tonners e cartuchos de impressora) (p. 156-177) e aquisição de materiais de construção (p. 178-376) , dentre outros" (como referido na peça 193, p. 62, item 249) ;
75.2.	"observou-se a ocorrência de diversos pagamentos a título de 'reembolso-coordenador', que ocorreram para a mais variada gama de indivíduos (estagiários, funcionários, professores e terceirizados pessoas físicas e jurídicas) , que a direção do Museu indicou serem pequenas aquisições e compras, as quais eram posteriormente reembolsadas mediante apresentação da nota fiscal e do produto ou serviço, atestados pela direção antes de serem pagos (peça 151, p.3) ", com possível "violação a regra que rege o suprimento de fundos" (peça 193, p. 62, item 250) ;
75.3.	"foram identificados pagamentos de prestação de serviços continuados por período superior a seis anos consecutivos, em montantes consideráveis, destinados a duas pessoas físicas, posteriormente enquadrados como Microempresário Individual (MEI) ". Em cinco anos, essas duas MEI teriam recebido cerca de R$ 100 mil cada (peça 193, p. 63, item 251) ;
75.4.	teria ocorrido "aumento de 100% (de R$ 2.450,00 para R$ 4.900,00) no valor pago pelos serviços prestados" por uma empresa "de 2016 em relação a 2017-2018" (peça 193, p. 63, item 252) ";
75.5.	os pagamentos mencionados poderiam constituir "indícios de violação do art. 57 da Lei 8.666/1993" e estariam "em desacordo com o disposto no art. 1º, § 3º, inciso I da Lei 8958/1994, pois se enquadram nas demais atividades administrativas de rotina, aumentando, assim, o número total de pessoal do Museu" (peça 193, p. 63, item 252) ;
75.6.	os dispêndios de materiais elétricos, hidráulicos e de construção concentravam-se uma mesma empresa, "com possível indício de violação à legislação aplicável às aquisições" (peça 193, p. 63, item 252) ;
75.7.	os recursos da bilheteria eram usados como se fossem do orçamento participativo do Museu Nacional, só que sem sofrerem contingenciamento e sem se sujeitarem às regras mais estritas dos recursos do orçamento participativo, "sem ingresso das receitas de bilheteria e outros espaços, como receitas próprias da UFRJ, como determina o art. 56 da Lei 4.320/1964" (peça 193, p. 63, item 254) ; 
75.8.	poderia haver irregularidade no desconto sobre cada valor que é gerido pela Fundação Universitária José Bonifácio (FUJB) , operadora da bilheteria do Museu (peça 193, p. 63, item 255) ;
76.	Por estas razões, entendeu a Unidade Técnica originária que seria adequado constituir processo apartado de representação com vistas a apurar os indícios de irregularidades consistentes na execução e na ausência de prestações de contas dos recursos do Museu Nacional recebidos pela SAMN e pela FUJB (peça 193, p. 72, item XII) .
77.	Como antes mencionado (item 66) , a responsabilidade primária pelo acompanhamento da boa execução e da prestação de contas de recursos recebidos por entidades privadas cabe ao dirigente da instituição pública responsável pelas avenças. 
78.	Ademais, é preciso considerar a baixa materialidade e relevância envolvida nos supostos fatos irregulares, frente ao gigantesco universo de atuação das Universidades federais e especialmente da UFRJ, maior instituição de ensino federal do país, com um orçamento anual superior a R$ 3 bilhões.
79.	Nesse contexto, avalia-se que o encaminhamento adequado quanto à presente questão é dar ciência à UFRJ de que lhe cabe, em autotutela e de ofício, adotar as medidas administrativas para o acompanhamento da boa execução dos recursos utilizados na gestão do Museu Nacional, implementando mecanismos adequados de governança, transparência e accountability, alertando que caso se verifique em futuras ações de controle que não foram adotadas as providências necessárias e que a inação deu causa a prejuízos à Administração Pública ou outras impropriedades, tais circunstâncias poderão ser consideradas como agravantes na culpabilidade dos responsáveis e haverá a possibilidade de imputação de sanções.
XII
80.	Quanto aos apontamentos que tratam dos sete servidores da Universidade que atuariam na SAMN, primeiramente se avalia que a conduta neste caso concreto não se enquadra na vedação do art. 117, inciso X, da Lei 8.112/1990 (participar de gerência ou administração de sociedade privada) , posto que trata-se de associação civil e sem fins lucrativos e cuja participação não é vedada (Portaria Normativa-SEGES 6/2018, art. 5º, inciso II) .
81.	Em relação aos dois professores aposentados com Dedicação Exclusiva (DE) e que possuem outro cargo ativo também com DE (peça 193, p. 60, item 243, "a" e "c") , tendo em vista a baixa materialidade e relevância no contexto do universo de controle sujeito às ações do Tribunal, crê-se que a informação deve ser levada ao conhecimento da Secretaria de Fiscalização de Pessoal (Sefip) do TCU para utilização como subsídio à fiscalização contínua que é realizada por meio do sistema e-Pessoal/Indícios.
82.	Ademais, a questão é complexa (vide Nota Técnica 12968/2016-MP) , cabendo à Universidade, em autotutela e independente de qualquer determinação deste Tribunal, analisar a situação e adotar de ofício as providências que sejam necessárias para o cumprimento da legislação e da jurisprudência.
83.	Em relação à possibilidade de que servidores da Universidade com DE estejam atuando em atividade remunerada na SAMN, considera-se que inexistem elementos indiciários nos autos que justifiquem a apuração do suposto fato, levando em conta o custo-benefício de quaisquer ações de controle que venha a ser realizada pelo TCU, que devem pautar-se pela avaliação de riscos (probabilidade x impacto) .   
84.	Veja-se que o fato de não ter sido "possível identificar, nos balancetes da SAMN, se os cargos de direção exercidos pelos servidores da UFRJ na SAMN não são remunerados" (peça 163, p. 60, item 241) não é suficiente para, por si só, determinar o aprofundamento do exame da questão, mormente considerando a carência de recursos e a existência de outras demandas mais relevantes e urgentes na Administração Pública.
85.	  Ademais, segundo o art. 63 do Estatuto da Associação (peça 80) , está previsto que não cabe "remunerar membros da Diretoria, do Conselho Fiscal ou do Conselho Consultivo por atividades de representação ou gestão" da entidade.
86.	Nesse quadro, crê-se que a simples identificação dos fatos mediante o encaminhamento deste pronunciamento e da deliberação que vier a ser proferida à Universidade será suficiente para que a instituição analise tais casos, posto que o gestor tem o poder-dever de adotar as providências pertinentes para tratar possível descumprimento do regime de dedicação exclusiva.
XIII
87.	Por fim, especificamente quanto ao ponto central para o qual esta auditoria foi realizada, qual seja, apurar se falhas de gestão contribuíram para o incêndio no Museu Nacional (conforme peça 193, p. 6, item 1) , concorda-se com as conclusões contidas na instrução de peça 234, em especial nos seus itens 27-28 (referente à sra. Cláudia Rodrigues Ferreira de Carvalho) , 49-51 (sr. Roberto Leher) e 69-72 (sr. Paulo Mário Ripper Vianna) , no sentido de acatar as justificativas e afastar qualquer responsabilidade dos gestores pelos eventos danosos.
88.	Corroborando com tais conclusões, a Polícia Federal apresentou as seguintes conclusões no Inquérito Policial IPL 2020.0059315-SR/PF/RJ (peça 231, p. 170-210) , elaborado com base em laudo pericial (peça 231, p. 2-169) , grifos inseridos:
263. Após as diligências realizadas não foi possível afirmar categoricamente o que causou o incêndio do Museu Nacional da Quinta da Boa Vista.
264. Ao mesmo tempo, não é tecnicamente aceitável configurar como negligente a conduta dos gestores da UFRJ e do Museu Nacional, pois a iminência da liberação da verba do BNDES para o início das obras de revitalização da edificação confirma que não foram omissos na busca da adequação do Palácio da Quinta da Boa Vista aos normativos do CBMERJ, principalmente, considerando a crise econômica do país no período.
XIV
89.	Com ajustes ao proposto pela então Secex-RJ (peça 193, item 282, XV) , considerando que outros órgãos também atuaram na questão, tem-se como adequado encaminhar cópia da deliberação que vier a ser proferida ao Ministério Público Federal (Inquérito Civil 1.30.001.003867/2018-50, peça 62) e ao Departamento de Polícia Federal (IPL 2020.0059315-SR/PF/RJ, peça 231) .
90.	Por outro lado, avalia-se que é desnecessário manter a proposta formulada pela Unidade Técnica originária no item 282, XIII (peça 193, p. 73) , no sentido de encaminhar cópia do Acórdão e do relatório de auditoria ao Governo do Estado e ao Tribunal de Contas do Estado do Rio de Janeiro para a adoção de medidas que tais órgãos entenderem cabíveis em relação aos fatos ali mencionados.
91.	Considera-se que o encaminhamento das informações em nada colaborará para os trabalhos do poder executivo e da Corte de Contas estadual, posto que tratam-se de fato pontual e ocorrido a mais de cinco anos (item 282, XIII, "a": não adoção pelo Corpo de Bombeiros das providências após vencido o prazo estabelecido na Notificação de número 79957, de 6/8/2015) ou medidas administrativas que cabem de ofício às instituições responsáveis (item 282, XIII, "b": atualização do art. 27 do Decreto Estadual 897/1976; e "c": necessidade de fiscalização periódica por parte da Companhia Estadual de Águas e Esgotos nos logradouros públicos, dos hidrantes urbanos de coluna) .
92.	Como não se trata de irregularidades graves ou que tenham causado dano ao erário público, ainda que estadual, mas de possíveis impropriedades decorrentes de falhas nos processos de trabalho, crê-se como despiciendo formular a comunicação proposta.
93.	Igualmente avalia-se como desarrazoado e ineficiente o envio da deliberação ao Ministério da Educação, ao Ministério da Cidadania, ao Banco Nacional de Desenvolvimento Econômico e Social, à Comissão Permanente de Cultura da Câmara dos Deputados e à Comissão Permanente de Educação, Cultura e Desporto do Senado Federal, como havia sido proposto no relatório de peça 193, p. 73, item XIV.
XV
94.	Diante do todo exposto, nos termos da delegação de competência dada pela Portaria-SecexEducação 3/2019 e com as devidas vênias ao auditor-instrutor, propõe-se os seguintes encaminhamentos em substituição àqueles constantes do item 282 do relatório de fiscalização de peça 193 e que foram parcialmente incorporados no item 75 da instrução de peça 234:
94.1.	acolher as razões de justificativa apresentadas por Cláudia Rodrigues Ferreira de Carvalho, Roberto Leher e Paulo Mário Ripper Vianna;
94.2.	dar ciência à Universidade Federal do Rio de Janeiro (UFRJ) , com fundamento no art. 9º, incisos I e II, da Resolução-TCU 315/2020, de modo a reorientar a sua atuação administrativa para evitar a materialização ou a repetição de impropriedades que: 
a)	a não manutenção da documentação sistematicamente atualizada sobre os bens culturais que integram os acervos dos demais onze museus ela vinculadas, quais sejam: Casa da Ciência-Centro Cultural de Ciência e Tecnologia da UFRJ; Espaço COPPE Miguel de Simoni; Espaço Memorial Carlos Chagas Filho; Laboratório Didático do Instituto de Física; Museu da Escola Politécnica; Museu da Geodiversidade; Museu de Química Prof. Athos da Silveira Ramos; Museu D. João VI; Museu Instrumental Delgado de Carvalho; Museu Itinerante de Neurociências; Observatório do Valongo, na forma de registros e inventários, conforme verificado na presente fiscalização, está em desacordo com o previsto no art. art. 45, inciso VIII, do Decreto 8.124/2013, podendo ser aplicado aos museus infratores as sanções previstas no art. 46 do Decreto 8.124/2013 (conforme descrito no Achado III.10, peça 193) ; 
b)	a existência de chefias de setores e coordenações, funções e setores sem amparo nos regimentos internos das respectivas unidades a que se achem vinculados, tal qual ocorre no Escritório Técnico do Museu Nacional-ETMN, ligado ao Museu Nacional e na Coordenação de Preservação de Imóveis Tombados (COPRIT) , subordinada ao Escritório Técnico Universitário (ETU) , está em desacordo com o princípio da legalidade previsto no art. 37 da Constituição Federal (Achado III.12, peça 193) ; 
c)	a Portaria-UFRJ 10.712/2014 possui impropriedade ao mencionar, em seu art. 2º, que a Associação de Amigos do Museu Nacional (SAMN) "integra a estrutura organizacional da Universidade"; 
d)	a vinculação da Associação de Amigos do Museu Nacional (SAMN) ao Museu Nacional, unidade acadêmica vinculada à UFRJ, pode estar em desacordo com o art. 9º da Lei 11.904/2009 e o art. 30 do Decreto 8.124/2013 (Achado IV.I, peça 193, item 231) ;
e)	é responsabilidade primária dos dirigentes da UFRJ exercer o controle, acompanhamento e fiscalização da boa execução e da correspondente prestação de contas dos convênios e instrumentos congêneres, bem como o atendimento à legislação, jurisprudência e aos princípios jurídico-administrativos, de modo a garantir a efetivação da governança, da transparência e da accountability, devendo serem adotadas de ofício e em autotutela as providências cabíveis em relação aos fatos examinados nesta auditoria e detalhadamente descritos na peça 193, alertando que caso se verifique em futuras ações de controle que não foram implementadas as medidas necessárias e que a inação deu causa a prejuízos à Administração Pública ou outras impropriedades, tais circunstâncias poderão ser consideradas como agravantes na culpabilidade dos responsáveis e haverá a possibilidade de imputação de sanções;
94.3.	dar ciência do acórdão que vier a ser proferido à Universidade Federal do Rio de Janeiro, ao Instituto Brasileiro de Museus, ao Instituto do Patrimônio Histórico Nacional e à Associação de Amigos do Museu Nacional, destacando que o relatório e o voto que fundamentam a deliberação podem ser acessados por meio do endereço eletrônico www.tcu.gov.br/acordaos;
94.4.	arquivar o presente processo, com fundamento no art. 169, inciso III, do Regimento Interno do Tribunal;
94.5.	nos termos do art. 8º da Resolução-TCU 315/2020, fazer constar, na ata da sessão em que estes autos forem apreciados, comunicação do relator ao colegiado no sentido de:
a)	conceder acesso aos autos e encaminhar cópia da deliberação que for proferida à Secretaria de Controle Externo do Trabalho e Entidades Paraestatais (SecexTrabalho) e à Secretaria de Fiscalização de Pessoal (Sefip) , para, respectivamente, utilização das informações constantes nos itens 19-26 e 41-43 (SecexTrabalho) e 80-86 (Sefip) como subsídio a eventuais ações de controle;
b)	encaminhar cópia da deliberação que for proferida ao Ministério Público Federal/Procuradoria da República no Rio de Janeiro, para subsidiar o Inquérito Civil 1.30.001.003867/2018-50, e ao Departamento de Polícia Federal/Superintendência Regional no Rio de Janeiro, para subsídio ao Inquérito Policial IPL 2020.0059315-SR/PF/RJ;

Carina Gallardo Rey (132.226/OAB-RJ), Melissa Monte Stephan (118596/OAB-RJ, Marcelo Sampaio Vianna Rangel (90.412/OAB-RJ), Danilo Messere Romancini (25.054/OAB-DF), Clara Lemos Aguiar Alexandre (177.090/OAB-RJ), Daniela Sangiorgi Olivetti (153.902/OAB-RJ), Marcelo Sampaio Vianna Rangel (90.412/OAB-RJ), Danilo Messere Romancini (25.054/OAB-DF), Bernardo Faustino Clarkson e outros.

Não atuou.

AUDITORIA. INCENDIO QUE DESTRUIU AS INSTALAÇÕES DO MUSEU NACIONAL E PARTE DO ACERVO HISTÓRICO E CIENTÍFICO NELE EXISTENTE. AUDIÊNCIAS. ACOLHIMENTO DE RAZÕES DE JUSTIFICATIVA. CIÊNCIA.

RELATÓRIO DE AUDITORIA (RA)

Secretaria de Controle Externo da Educação, da Cultura e do Desporto (SecexEduc).

Trata-se de auditoria de conformidade realizada junto ao Museu Nacional (MN) e à Universidade Federal do Rio de Janeiro (UFRJ) , com o objetivo de apurar responsabilidades pelos danos causados ao patrimônio da União em decorrência do incêndio ocorrido em 2/9/2018, que destruiu as instalações daquele Museu e parte do acervo histórico e científico nele custodiado.
O relatório preliminar foi submetido à UFRJ para comentários do gestor e as respostas foram consolidadas à versão final (peça 193) . Por meio de despacho (peça 202) , discordei parcialmente do encaminhamento oferecido pela unidade técnica (peça 195) , combinando propostas de mérito com audiência dos gestores.
Isso porque tal estratégia cria descompasso processual, por levar o Tribunal a manifestar-se quanto ao mérito em processo complexo, quando ainda estão em andamento medidas necessárias ao estabelecimento do contraditório e da ampla defesa.
Assim, ao tempo em que acolhi as propostas de audiência dos gestores, com ajustes[footnoteRef:2], determinei que o relatório de auditoria (peça 193) fosse encaminhado ao Instituto do Patrimônio Histórico e Artístico Nacional (Iphan) e ao Instituto Brasileiro de Museus (Ibram) , facultando-lhes a manifestação acerca das conclusões ali registradas, as quais sintetizo a seguir. [2:  Determinei a exclusão da audiência de Alexander Wilhelm Armin Kellner e de Wagner William Martins, mantive a audiência da diretora do MN, Cláudia Rodrigues Ferreira de Carvalho, do reitor da UFRJ, Roberto Leher, e do Prefeito da Prefeitura Universitária, Paulo Mário Ripper Vianna, com apontamentos elencados na seção IV do despacho de peça 202) .] 
O Palácio São Cristóvão, sede do Museu Nacional-MN, não é somente um dos quatorze imóveis tombados da UFRJ, com acervo aberto ao público. Trata-se de unidade acadêmica dedicada ao ensino, pesquisa e extensão, de natureza científica, cultural e educativa, responsável pela guarda de bens tombados pelo Iphan, como a Coleção Arqueológica Balbino de Freitas (artefatos indígenas e conchas retirados do litoral sul) e a Torah, constituída por nove rolos em pergaminho.
A auditoria conclui que o Palácio, com três pavimentos, cerca de 14 mil m² de área, tinha extintores em número adequado. Embora alguns funcionários do Museu fossem treinados para manuseio destes, não permaneciam em tempo integral na edificação. Não havia contratos (i) de brigadistas para combate a incêndio, (ii) para manutenção de circuito interno de câmeras, nem (iii) para manutenção predial. 
O prédio não dispunha de detectores de fumaça. Também não dispunha do Certificado de Aprovação do Corpo de Bombeiros Militar do Estado do Rio de Janeiro (CBMERJ) , cuja expedição dependia da elaboração de Plano de Prevenção e Combate a Incêndio e Pânico (PPCIP) , não contratado pelo Museu, a despeito de diversos registros de autoridades competentes quanto à sua necessidade, já no ano de 2004. 
A ausência deste Plano, com custo estimado de cerca de R$ 94.600,00, inviabilizou a expedição de certificado pelo CBMERJ, além de impedir o conhecimento das reais necessidades financeiras, operacionais e tecnológicas para a prevenção e combate a incêndios, na salvaguarda do acervo e da edificação.
A equipe de auditoria registra, ainda, que o plano museológico e o plano anual de atividades não haviam sido elaborados pela direção do MN. Tais ferramentas, necessárias para o adequado gerenciamento da instituição e de seu acervo, permitiriam elencar prioridades para preservação do patrimônio cultural por este custodiado e possibilitariam o melhor uso do limitado orçamento de que dispunha o Museu. 
Tampouco havia inventários anuais, consolidados por departamento. Uma das consequências de tal situação era a incapacidade do MN em listar bens culturais extraviados, furtados e roubados no "banco de dados de bens culturais procurados" (BPC) e no Cadastro de Bens Musealizados Desaparecidos (CBMD) , dificultando a recuperação desses ativos. 
Quanto ao valor para recuperação da edificação, consideravelmente consumida pelo incêndio, à época da elaboração do relatório de auditoria, ainda estava em curso o diálogo entre UFRJ e Iphan com vistas à definição da melhor alternativa, se reconstrução ou restauro.  
Em resposta às análises e conclusões apresentadas pelo relatório de auditoria (peça 221) , o Ibram relata os esforços envidados com vistas à implementação e operacionalização do Inventário Nacional dos Bens Culturais Musealizados (INBCM) , à divulgação do Cadastro de Bens Musealizados Desaparecidos (CBMD) , ferramenta desenvolvida para a prevenção e o combate aos ilícitos relacionados com bens culturais e à realização de oficina do Plano Museológico.
Já o Iphan descreve que possui sistemática de execução, monitoramento e avaliação do patrimônio edificado tombado pelo Instituto, havendo automatização em Sistema de Autorização e Fiscalização dos Bens Culturais, que dá suporte à identificação de riscos e priorização de ações necessárias a fim de garantir a segurança dos bens tombados (peça 224) .
II
Nos termos dos arts. 185 e 193 do Regimento Interno do Museu Nacional (RIMN) , o gestor da instituição é seu diretor, que preside a Congregação do Museu Nacional, órgão deliberativo superior. A gestão do MN goza de autonomia administrativa, enquanto os aspectos orçamentários são submetidos às instâncias deliberativas da UFRJ para fins de aprovação e consolidação, a saber: Fórum de Ciência e Cultura, Conselho Universitário (Consuni) , Conselho de Curadores (Concur) e Conselho Superior de Coordenação Executiva (CSCE) .
A direção do MN, representada por Cláudia Rodrigues Ferreira de Carvalho, e a reitoria da UFRJ, representada por Roberto Leher, sabiam da exigência feita pelo CBMERJ por meio da notificação 79957/2015, de 6/8/2015, e das providências que se faziam necessárias para adequar a edificação bicentenária aos requisitos de segurança requeridos pelo Código de Segurança contra Incêndio e Pânico (Coscip) , instituído por meio do Decreto 897/1976, do Governo do Estado do Rio de Janeiro.
Mensagens trocadas entre integrantes do MN e da UFRJ, após a notificação, demonstram que os servidores envolvidos na questão tinham ciência da gravidade da situação (peça 142) . 
Por meio do Ofício GR 481/2015, de 14/8/2015, o reitor da UFRJ alegou dificuldades para cumprir a notificação e solicitou dilação do prazo fixado originalmente em cinco dias. Posteriormente, em 6/11/2015, por meio do Ofício GR 659/2015, requereu nova dilação do prazo, por três meses, e fez menção à contratação de empresa para atualização das plantas e desenvolvimento do projeto executivo de prevenção e combate a incêndio.
Nos termos art. 4º, inciso II, do Coscip, o procedimento padrão para a emissão do certificado de aprovação para edificações antigas requer a apresentação de requerimento de vistoria para determinação das medidas de segurança contra incêndio e pânico acompanhado das plantas do imóvel, o que dá ensejo à emissão do laudo de exigências. Somente após o cumprimento das exigências, ocorre a vistoria de aprovação e, conforme o caso, a emissão do certificado.
A Resolução 142/1994, emitida conjuntamente pela Secretaria da Defesa Civil e pelo Corpo de Bombeiros Militar do Rio de janeiro, prevê rito diferenciado para as edificações em que haja necessidade de elaborar "Projeto de Segurança contra Incêndio e Pânico", em que sejam previstos dispositivos preventivos fixos e/ou especiais, nos termos do art. 3°. Como se depreende do art. 22, nos casos em que tal projeto é exigido, a minuta do laudo de exigências deve compô-lo, "a fim de facilitar a sua elaboração".
O disposto em tais normativos leva a concluir que a elaboração do projeto de segurança requerido pelo CBMERJ demandava providências anteriores dos gestores do MN (requerer a vistoria e apresentar as plantas do imóvel) , o que permitiria o detalhamento das exigências necessárias para garantir os padrões de segurança. A obtenção do certificado de aprovação e do licenciamento decorreriam dessas etapas iniciais. 
Diante de tal situação, Cláudia Rodrigues Ferreira de Carvalho, Diretora do Museu Nacional da UFRJ, foi ouvida em audiência em decorrência das quatro irregularidades listadas a seguir, enquanto Roberto Leher, Reitor e Presidente do Fórum de Ciência e Cultura da UFRJ, o foi apenas pelos dois primeiros itens: 
deixar de dar início ao processo de licenciamento do Museu Nacional junto ao Corpo de Bombeiros Militar do Estado do Rio de Janeiro (CBMERJ) , após a notificação 79957/2015, o que ensejaria a apresentação das plantas arquitetônicas e estruturais do Museu Nacional, bem como a elaboração de Projeto de Prevenção e Combate a Incêndio e Pânico (PPCIP) , como estabelecem o Decreto 897/1976 do Estado do Rio de Janeiro e a Resolução Sedec/CBMERJ 142/1994;
deixar de submeter às instâncias competentes pedido de reforço orçamentário para dar suporte às providências necessárias ao processo de licenciamento supracitado, como previsto nos arts. 185 e 186 do Regimento Interno do Museu Nacional;
deixar de elaborar o Plano Museológico do Museu Nacional (PM/MN) e o Plano Anual de Atividades, previstos nos arts. 20, 44, 45, 46 e 67, parágrafo único, da Lei 11.904/2009 c/c art. 23, 25 e 33 do Decreto 8.124/2013;
deixar de realizar os inventários anuais de todo o Acervo Museológico do Museu Nacional, procedimento previsto no art. 39, 40 e 41, § 1º, da Lei 11.904/2009, observadas as especificações da Resolução Normativa Ibram 2/2014.
Paulo Mário Ripper Vianna, Prefeito da UFRJ, foi ouvido em audiência por não ter adotado providências para evitar a descontinuidade dos serviços de manutenção elétrica predial e urbana, preventiva e corretiva, do Museu Nacional, verificada entre 9/1/2017 e 2/9/2018, em afronta ao previsto no art. 4º, inciso IV, do Decreto 8.124/2013 e na Norma 5674/1999, da Associação Brasileira de Normas Técnicas.
III
Em suas razões de justificativas (peça 218) , Cláudia Rodrigues Ferreira de Carvalho informa que, tão logo recebeu a notificação do CBMERJ, solicitou auxílio às instâncias superiores da UFRJ (peça 218, p. 21-25) , tendo em vista a amplitude das despesas relacionadas ao atendimento daquela; que continuou a sua busca de soluções para os problemas, tendo se empenhado na conclusão de projeto junto ao BNDES[footnoteRef:3], que resultou exitoso. [3:  O projeto de captação de recursos tem como objetivo profissionalizar a concessão de áreas da instituição e assim possibilitar a construção de espaço cultural (antigo Canecão) com recursos da iniciativa privada, tendo como outras contrapartidas a construção de moradias estudantis e a melhoria da infraestrutura geral do ensino, da pesquisa e da extensão da UFRJ.] 
Alega que os problemas do Museu Nacional são de grandes dimensões, concernentes a desajustes que foram se acumulando ao longo do tempo, que não podem ser atribuídos a gestor específico. 
Afirma que as restrições orçamentárias do Museu eram tais que as adequações físicas a serem feitas no prédio centenário, exigidas pelo Corpo de Bombeiros, não poderiam ser realizadas sem o aporte de recursos além do previsto em seu orçamento, razão pela qual solicitou auxílio, como supramencionado.
Argumenta que partes significativas do Plano Museológico já estavam em ação sobre outras denominações, desde 2010, e que até final do seu mandato buscou sanar as dificuldades de elaboração de plano que refletisse a pluralidade da instituição e seus atores. Nesse sentido, a responsável apresenta histórico de ações associadas à elaboração do PM/MN, ressaltando as iniciativas adotadas para contornar diferentes obstáculos:
quanto à ausência de linguagem comum para controle de coleções, buscou realizar diagnóstico geral destas, por meio de questionários em 2012 e 2013, além de ter realizado o Seminário de Coleções do Museu Nacional e criado o Grupo de Trabalho para implantação do Sistema de Museus, Acervos e Patrimônio da UFRJ neste último ano;
quanto à insuficiência de pessoal especializado, decorrente de grande período sem concursos públicos, bem como da inadequação de funções especificas para o desafio do órgão museológico, encaminhou mensagem eletrônica ao Superintendente de Pessoal da UFRJ solicitando reunião para tratar do tema (peça 218, p. 21) , iniciativa a partir da qual museólogos, técnicos em educação (para educação em museus) , restauradores (em diversas especialidades) , arqueólogos e técnicos de laboratório, entre outros, passaram a figurar entre os concursos da UFRJ;
quanto à necessidade de reestruturação do regimento do MN e adequação do PM/MN, novo regimento já existia desde a gestão anterior, mas em 2010 foi iniciado processo de elaboração de novo estatuto da UFRJ, que restou inconcluso até 2016, ano em que a nova reitoria abandonou a iniciativa e solicitou a elaboração de Plano de Desenvolvimento Institucional (PDI) das unidades. Com vários elementos que se aproximam do PM, o PDI do Museu Nacional foi finalizado em 2018.
Alega que o Instituto Brasileiro de Museus (Ibram) , à época de sua defesa, ainda não havia finalizado as normas que tratam do inventário anual, e que apenas a partir da publicação da terceira normativa que o instituiria e disponibilizaria a sua plataforma, o MN poderia discutir com o Ibram as normativas de adequação de sua singular instituição. 
Diante do quadro relatado, invoca o art. 22 do Decreto-Lei 4.657/1942, o qual prevê que serão considerados os obstáculos e as dificuldades reais do gestor e as exigências das políticas públicas a seu cargo, para concluir que não houve omissão ilícita, pois tudo que estava a seu alcance, consideradas as dificuldades administrativas que a cercavam, foi posto em prática.
Em sua defesa (peça 219) , Roberto Leher, Reitor e presidente do Fórum de Ciência e Cultura da UFRJ, alega que a contratação do PPCIP não seria suficiente para a obtenção de certificado de aprovação do CBMERJ, o que só aconteceria se as obras indicadas naquele projeto tivessem sido executadas, o que não seria possível, dadas as restrições orçamentárias da UFRJ. Sendo assim, tal iniciativa dependeria de interlocução junto ao Governo Central ou da obtenção de outras fontes de financiamento externo, o que não ocorreria imediatamente.
Ressalta que, além dos vultosos investimentos necessários para as obras relativas ao PPCIP para o Palácio do MN, não podem ser desconsideradas as "longas e exigentes barreiras" postas pelo tombamento do prédio pelo Instituto do Patrimônio Histórico e Artístico Nacional (Iphan) , sendo que tal prédio não foi projetado para funcionar como espaço museológico.
Argumenta ser desprovida de fundamento a afirmação contida no relatório de auditoria, de que a UFRJ poderia conseguir recursos para o PPCIP junto às fundações de apoio ou junto à associação de amigos do MN, uma vez que tais entidades, além de não serem órgãos de fomento, nem financiarem ações administrativas da UFRJ, não possuíam recursos para tal.
Alega que a notificação dos bombeiros ocorreu em agosto de 2015 e, tendo em vista que havia tomado posse no cargo de Reitor em meados daquele ano não é razoável esperar que pudesse resolver problema estrutural e centenário em tão curto intervalo de tempo, considerando as já conhecidas dificuldades orçamentárias da Universidade para manter até mesmo suas necessidades básicas de funcionamento.
Afirma que, diante da situação financeira da UFRJ e do orçamento em decréscimo, estava a trabalhar pelo saneamento dos problemas do MN, seja a partir do projeto com o BNDES, seja apresentando demandas por crédito orçamentário e suplementação orçamentária, seja implementando medidas de contenção de gastos. 
Aduz que o orçamento da UFRJ é construído a partir de parâmetros fixados pelo Decreto 7.233/2010, art. 4º que, sendo o único meio oficial da gestão para conseguir recursos para atender as necessidades de funcionamento da entidade. 
 Argumenta que havia contingenciamento de recursos e constantes pedidos de reforços orçamentários, até mesmo para pagamento de energia elétrica. Para ilustrar o quadro de restrição orçamentária enfrentado, cita a redução das despesas de capital (natureza da despesa necessária para concretizar o PPCIP) , de R$ 56,3 milhões na LOA de 2013 para apenas R$ 6,3 milhões na de 2018. 
Sendo assim, defende que, ainda que tivesse contratado o PPCIP antes do incêndio, não teria logrado evitar a tragédia. Primeiro, porque não havia recursos para as obras de adequação do Palácio; segundo, porque, ainda que houvesse recursos, as obras ainda não estariam licitadas e executadas.
Considerando tal quadro, conclui ainda não ter assumido risco de sinistralidade ao optar por englobar as medidas relacionadas a tal plano no projeto com o BNDES.
Com base no laudo pericial da Polícia Federal, que relaciona como possíveis causas do incêndio erro de instalação ou o superaquecimento de aparelho de ar-condicionado, defende que tal situação não pode ser atribuída ao reitor, uma vez que questões técnicas desta natureza fogem ao seu controle e que sua atribuição não é atuar nos microprocessos de gestão, mas nos macroprocessos, no exercício de funções de planejamento estratégico.
Afirma que a empresa contratada para instalar o equipamento de ar-condicionado não executou o serviço de modo adequado e que a identificação e responsabilização desta pelo evento danoso está em curso, por parte da UFRJ, com apuração sobre eventual omissão da empresa de segurança, que não teria identificado a fumaça no início do incêndio a partir de câmeras instaladas no prédio.
Em sua defesa (peça 220) , além de relatar a situação de escassez de recursos orçamentários da UFRJ, Mário Ripper Vianna informa que havia dois contratos de manutenção elétrica com escopos distintos:
a manutenção da rede de média tensão era objeto do contrato de conservação e operação elétrica urbana (Contrato 7/2011) , firmado com a empresa Torres Engenharia e Construtora Ltda., e vigência de janeiro de 2011 a janeiro de 2017, que não abrangia as unidades isoladas, como o Museu Nacional, o qual era atendido pela equipe de elétrica da própria Prefeitura Universitária (PU) ;
a manutenção da rede de baixa tensão era objeto do contrato de conservação e operação elétrica predial (Contrato 3/2011) , firmado com a empresa Tecman - Serviços Técnicos Prediais Ltda., com vigência de janeiro de 2011 a janeiro de 2017, com cobertura para todos os campi da UFRJ na cidade do Rio de Janeiro. 
Alega que, embora não existisse contrato específico para ações de manutenção corretiva ou preventiva nas subestações de energia do Museu Nacional, o setor de manutenção elétrica da PU sempre procurou atender as solicitações da Administração ou da direção da unidade museológica quanto às ações a serem definidas e/ou desenvolvidas na rede elétrica existente, elencando-as à peça 220, p. 3-4. 
Além disso, argumenta que, segundo laudo da Polícia Federal o incêndio do MN teve início em rede de baixa tensão (220/127V) , para concluir que não houve relação entre suas causas e a rede elétrica de média tensão.
Afirma que, por meio do processo administrativo 23079.007497/2017-35, foram iniciados os procedimentos para a realização de novo certame licitatório, tendo como objeto a manutenção elétrica urbana (prestação de serviços de manutenção da rede elétrica de média tensão nos sistemas de iluminação pública) , e que nesta contratação foram inicialmente incluídas as unidades isoladas, como é o caso da subestação de energia elétrica do MN.
Assevera que, em reunião de 9/8/2016, para tratar dos procedimentos de nova contratação para tal objeto, devido à indisponibilidade orçamentária, a Pró-Reitoria de Planejamento, Desenvolvimento e Finanças estabeleceu que apenas as unidades relacionadas à Administração Central da UFRJ deveriam ser objeto do futuro contrato.
Apresenta diversas mensagens encaminhadas àquela Pró-Reitoria (peça 220, p. 30-40) alertando que as reduções contratuais poderiam levar à precarização do atendimento, comprometer a segurança da rede elétrica das edificações e colocar em risco não somente o patrimônio da UFRJ, como também a segurança da Comunidade Acadêmica.
Aduz que, diante da determinação superior, necessária em razão da falta de orçamento, após diversas tentativas de manter no âmbito do novo contrato todas as unidades da UFRJ, a PU encaminhou nova documentação para a realização da contratação, em outubro de 2016, considerando apenas aquelas relacionadas à Administração Central. 
 Informa ainda que, no decorrer do período do novo contrato de conservação e operação elétrica, houve sequência de contingenciamentos orçamentários, totalizando 55% do previsto para o período compreendido entre janeiro de 2017 e janeiro de 2019.
Acresce que, devido ao incêndio em parte do prédio da Reitoria, ocorrido em 3/10/2016, todos os documentos que estavam na Pró-Reitoria de Gestão e Governança foram atingidos pelo fogo, havendo assim a necessidade de instauração de novo processo (23079.052009/2016-63) , com a finalidade de reconstituir o original, frisando que, apesar de todos os esforços para realizar tal processo de forma fidedigna, alguns documentos não puderam ser recuperados (peça 220, p. 17-21) .
Ressalta que, em janeiro de 2017, informou à Direção do MN que as unidades não mais incluídas no novo contrato de conservação e operação elétrica predial deveriam fazer a sua própria licitação, conforme modelo contratual disponibilizado por aquela Pró-Reitoria. 
Alega que solicitou ao coordenador de infraestrutura urbana do gabinete da PU que fosse providenciada documentação básica para viabilizar as reformas na subestação do MN, conforme apresentado à peça 220, p. 4. 
Informa que, em 2015, encaminhou documentação básica[footnoteRef:4], orçamento, cronograma físico-financeiro e lista de materiais ao Diretor Adjunto Administrativo do MN, para inserção no plano de reforma daquela instituição, como registram as mensagens eletrônicas à peça 220, p. 11-16; e que a PU repassou ao Museu, após solicitação telefônica, contatos de empresas que poderiam ser consultadas para referência quanto à execução de obras. [4:  À peça 220, p.4 lista a documentação apresentada.] 
Diante de tais elementos, a unidade técnica propõe que as razões de justificativas apresentadas pelos responsáveis sejam acolhidas e que seja dada ciência à UFRJ acerca de impropriedades verificadas (peça 235) .
Feito resumo dos fatos, passo a decidir.
IV
Em suas razões de justificativa (peça 219) , Roberto Leher, Reitor da UFRJ, demonstrou ter encaminhado reiteradas comunicações ao Ministro da Educação e à Secretaria de Ensino Superior deste Ministério (Sesu) , relatando a falta de recursos para a adequada gestão da UFRJ[footnoteRef:5], com vistas a justificar os pedidos de créditos e suplementações orçamentárias que as acompanhavam.  [5:  Sobre o tema tratam os ofícios UFRJ 491/2016, de 7/7/2016 (peça 219, p. 75-77, à Sesu) , 730/2016, de 13/10/2016, (peça 219, p. 72-74, ao Ministro) , 871/2016, de 7/12/2016 (peça 219, p. 68-71, à Sesu) , 864/2017, de 24/10/2017 (peça 219, p. 98-100, à Sesu) , 694/2018 e 701/2018, ambos de 21/8/2018 (peça 219, p. 82-97, ao Ministro) . Há ainda outras comunicações tratando do tema, que deixo de citar por serem posteriores à data do incêndio (2/9/2018) .] 
Considerando que tomou posse naquele cargo em meados de 2015, a sequência de comunicações enviadas pelo responsável demonstra que procurou alertar as instâncias superiores do MEC acerca da gravidade do quadro orçamentário vivenciado por aquela Universidade. 
Como demonstram o relatório de fiscalização (item 263) e o relatório de gestão da UFRJ para o ano de 2018 (peça 219, p. 44 a 59) , não existiam recursos orçamentários disponíveis para suprir as reais necessidades de manutenção predial e combate a incêndios do Museu Nacional, ao longo do período compreendido entre os anos de 2008 e 2018.
A gravidade da situação financeira da UFRJ é ilustrada pelo responsável, ao citar episódio em que houve falta de recursos até mesmo para o pagamento de despesas básicas ao funcionamento da instituição, como honrar as contas de energia elétrica (peça 2019, p. 4) . 
Diante do insucesso em obter recursos orçamentários que permitissem contratar o PPCIP e realizar as obras que tal projeto deveria prever, a busca por alternativas para a captação de recursos, como o mencionado projeto com o BNDES, deve ser vista como salutar. Por esta razão, acolho os argumentos do responsável de que a inclusão das medidas relacionadas àquele plano neste projeto não configura a assunção de risco de sinistralidade por parte do responsável.
Ao passo em que acolho o argumento de que cabe ao reitor a responsabilização por ações ou omissões quanto a suas funções de planejar, organizar, dirigir, coordenar e controlar todas as atividades da instituição, mas não quanto a situações corriqueiras e práticas de manutenção de equipamentos (causas prováveis do incêndio ocorrido, como apontado pela perícia da Polícia Federal) , concluo que, diante do quadro de absoluta insuficiência orçamentária então verificado, o responsável adotou medidas para buscar recursos, seja solicitando créditos ou suplementações ao Ministério da Educação, seja procurando fontes alternativas de financiamento, como junto ao BNDES.
A redução verificada nas despesas de capital aprovadas para a UFRJ pelas Leis Orçamentárias Anuais, de R$ 56,3 milhões em 2013 para apenas R$ 6,3 milhões em 2018, dá a correta dimensão da situação enfrentada pelos gestores daquela instituição quando se trata de avaliar as reais possibilidades de executar obras.
Em situações normais de gestão, não acolheria o argumento de que apenas contratar o PPCIP não resolveria o problema a ser enfrentado, pois já se sabia que não havia recursos para implementá-lo. Isso porque tal peça não só permitiria estimar com precisão o montante de recursos a captar, mas também indicaria a priorização de sequência de ações a adotar. Assim, sua contratação era importante etapa no processo de planejamento das ações a adotar.
Entretanto, diante da situação de escassez de recursos até mesmo para o pagamento de despesas básicas para o funcionamento da universidade, diante do insucesso em obter reforço orçamentário, realizar a contratação significaria deixar de dispor de recursos para cobrir outra despesa, o que poderia ensejar a assunção de risco (seja de paralisação de atividades, seja de ocorrência de acidentes) cuja magnitude, diante das informações disponíveis ao gestor no momento da tomada de decisão, fosse estimada como superior.  
Sendo assim, o cenário permite concluir que não houve omissão do responsável, que tinha conhecimento da necessidade da realização desta e de outras despesas essenciais ao funcionamento da instituição, mas precisava decidir quais destas iria incorrer diante da absoluta falta de recursos (nos termos apresentados por um dos responsáveis, escolher "entre o ruim e o menos pior") .
Além disso, como não há elementos para avaliar com clareza as opções que dispunha o gestor ao tomar a decisão supra, não é possível avaliar se esta foi a mais adequada. Entretanto as informações disponíveis permitem verificar que não houve erro grosseiro nem omissão.
Assiste razão ao responsável quando refuta a afirmação do relatório de auditoria, de que poderia obter recursos para o PPCIP junto às fundações de apoio ou junto à associação de amigos do MN. Em primeiro lugar, porque tais entidades não são órgãos de fomento, nem financiam ações administrativas da UFRJ; apenas realizam a gestão de recursos daquela Universidade. Em segundo lugar, porque tal afirmativa foi desacompanhada da demonstração de que aquelas instituições efetivamente dispunham de recursos para tanto. 
Em suas razões de justificativa, Cláudia Rodrigues Ferreira de Carvalho logrou demonstrar que, ao receber a Notificação 79957 do CBMERJ, a encaminhou para as instâncias superiores, solicitando auxílio e alertando para a gravidade da situação, como demonstram as mensagens anexadas à peça 218, p. 21-25.
Considerando a dimensão do problema e a necessidade de significativo aporte de recursos para a realização de obras do Projeto de Prevenção e Combate a Incêndio e Pânico (PPCIP) , bem como aspectos regimentais[footnoteRef:6], é razoável esperar que as ações relativas à obtenção de suplementações orçamentárias ou outras medidas com vistas à captação de recursos financeiros ficassem a cargo da reitoria da UFRJ. [6:  Nos termos dos arts. 185 e 193 do Regimento Interno do Museu Nacional (RIMN) , o gestor da instituição é seu diretor, que preside a Congregação do Museu Nacional, órgão deliberativo superior. A gestão do MN goza de autonomia administrativa, enquanto os aspectos orçamentários são submetidos às instâncias deliberativas da UFRJ para fins de aprovação e consolidação.] 
Por ter informado tal instância, aproveito, em seu benefício, as ações supracitadas, com o objetivo de solicitar reforços orçamentários e buscar diferentes alternativas de financiamento, iniciativas estas que abarcavam os recursos para atender as demandas do Museu Nacional.
As ações adotadas pela diretora do Museu, ao longo de mais de 5 anos (peça 2018, p. 8-11) com vistas (i) à elaboração de diagnóstico para o controle do acervo (diagnóstico geral das coleções por meio de questionários, realização de Seminário de Coleções do MN e criação do Grupo de Trabalho para implantação de sistema de museus, acervos e patrimônio) , (ii) à realização de concursos para contratar pessoal especializado e (iii) à reestruturação do regimento interno do Museu Nacional são elementos concretos a demonstrar que a responsável envidou esforços para superar os entraves então existentes à consecução do Plano Museológico daquela instituição. 
Com relação à realização de inventários anuais, há que se considerar que até o momento da elaboração da defesa da responsável, o Ibram ainda não havia finalizado as normas que tratam do tema e que assim, era necessário aguardar a última etapa de tal processo, em consonância com a Resolução 1 de 31/7/2014, para adequação do inventário do MN ao inventário nacional. 
Se por um lado a auditoria detectou a existência de falhas no controle dos acervos daquela instituição, por outro lado, as mensagens eletrônicas anexadas pela responsável (peça 218, p. 15-20) demonstram que foram promovidas iniciativas com vistas ao seu aprimoramento, tais como a reestruturação das ações relativas à curadoria e guarda de acervos. Revelam também a existência de questionários e planilhas, ainda que não houvesse modelo formal e geral de inventário.
Assim, apesar de haver falhas na gestão do Museu Nacional, que operava com déficit de recursos financeiros e de pessoal especializado, reconheço que os elementos apresentados pela diretora daquela instituição são aptos a afastar a imputação de omissão, quanto aos itens em que esta foi ouvida em audiência.
Os elementos apresentados por Mário Ripper Vianna em suas razões de justificativa são suficientes para demonstrar que a exclusão das unidades isoladas na renovação do contrato de manutenção predial, que tinha como objeto a manutenção da rede de baixa tensão da UFRJ, ocorreu em decorrência da falta de recursos orçamentários, por determinação da Pró-Reitoria de Planejamento, Desenvolvimento e Finanças (PRPDF) , a despeito dos alertas da Prefeitura Universitária (PU) de que as reduções contratuais poderiam levar à precarização do atendimento, comprometer a segurança da rede elétrica das edificações e colocar em risco não somente o patrimônio da UFRJ, como também a segurança da Comunidade Acadêmica (peça 220, p. 30-40) .
Diante de tal cenário, ao alertar a diretoria do Museu Nacional acerca da orientação de que cada unidade deveria promover licitação para a contratação seguindo modelo contratual disponibilizado por aquela pró-reitoria, o responsável agiu proativamente, ainda que não tivesse condições de solucionar a situação existente da forma como defendia.  
Com relação à manutenção da rede de média tensão, os elementos apresentados pelo gestor permitem concluir que a PU não só realizava diretamente diversas ações (peça 220, p. 3-4) , como também adotou medidas com vistas a incluir as unidades isoladas no novo contrato de conservação e operação elétrica urbana.
Como nos casos anteriores, ainda que não capazes de sanar os problemas existentes, as medidas adotadas pelo responsável permitem afastar a imputação de omissão em relação à sua conduta no que toca à situação que ensejou sua audiência.
Diante dos elementos disponíveis nos presentes autos, incorporando integralmente as análises apresentadas pela unidade técnica (peça 235) como razões de decidir, acolho as razões de justificativas apresentadas pelos responsáveis e dou ciência à UFRJ acerca das impropriedades verificadas (conforme descrito nos achados III.10, III.12 e IV.I do Relatório que acompanha este Voto) para que sua ocorrência seja evitada em situações futuras.
Importante ressaltar que as razões de justificativa apresentadas pelos responsáveis não são, nem poderiam ser, suficientes para afastar as falhas detectadas pelo relatório de auditoria. O gravíssimo quadro de insuficiência orçamentária atrai a aplicação do previsto nos arts. 22 e 28 do Decreto-Lei 4.657/1942, dispositivos acrescidos pela recente Lei 13.655/2018, tal como invocado em uníssono pelos responsáveis.
Sendo assim, em obediência ao art. 22, ao interpretar as normas sobre gestão pública, levo em consideração os obstáculos e as dificuldades reais impostas pela situação existente. Os elementos apresentados são aptos apenas a demonstrar que não houve, por parte dos responsáveis, quanto aos itens em que foram ouvidos em audiência, omissão que pudesse ser caracterizada como conduta dolosa ou erro grosseiro, que demandaria a aplicação de sanção por parte deste Tribunal[footnoteRef:7]. [7:  Aquele que poderia ser evitado por pessoa com nível de atenção aquém do ordinário, decorrente de grave inobservância de dever de cuidado, conforme restou muito bem balizado no voto condutor do Acórdão 2391/2018-TCU-Plenário, de relatoria do E. Ministro Benjamin Zymler.] 
Finalmente, as considerações ao relatório de auditoria apresentadas pelo Iphan (peça 224) e pelo Ibram (peças 225-226) indicam o compromisso para a adoção, em autotutela e de ofício, de medidas tendo em vista o aperfeiçoamento de suas atribuições institucionais. 
Assim, dou conhecimento à SecexTrabalho das análises empreendidas neste processo para sua utilização como subsídio ao plano de monitoramento do Acórdão 1243/2019-TCU-Plenário, de relatoria do E. Ministro-Substituto André Luis de Carvalho, sem prejuízo de cientificar os dois órgãos federais do resultado deste processo.
Ante o exposto, VOTO para que seja adotada a minuta de acórdão que trago ao exame deste Colegiado.
TCU, Sala das Sessões, em 20 de abril de 2022.
WALTON ALENCAR RODRIGUES 
Relator